ACORDAO-COMPLETO-2434982

ACÓRDÃO 14053/2020 ATA 43/2020 - PRIMEIRA CÂMARA

VISTOS, relatados e discutidos estes autos, que tratam de representação formulada pela Secretaria de Controle Externo no Estado do Paraná (Secex/PR) , noticiando indícios de irregularidade na Universidade Federal do Paraná (UFPR) , decorrentes do pagamento de servidores inativos da instituição por meio de bolsas do Programa "Disseminação de Conhecimento Técnico-Sênior"; 
ACORDAM os Ministros do Tribunal de Contas da União, reunidos em sessão da Primeira Câmara, diante das razões expostas pelo relator, em:
9.1. acolher, parcialmente, as razões de justificativas apresentadas por Carlos Augusto Moreira Junior, Marcia Helena Mendonça e Zaki Akel Sobrinho, aplicando-lhes a multa individual prevista no art. 58, inciso II, da Lei 8.443/1992, no valor de R$ 30.000,00, fixando-lhes o prazo de quinze dias, a contar da notificação, para comprovarem, perante o Tribunal (art. 214, inciso III, alínea "a", do Regimento Interno) , o recolhimento das multas ao Tesouro Nacional, atualizadas monetariamente desde a data deste acórdão até o efetivo recolhimento, se pagas após o vencimento, na forma da legislação em vigor;
9.2. autorizar, desde logo, nos termos do art. 28, inciso II, da Lei 8.443/1992, a cobrança judicial das dívidas, caso não atendidas as notificações;
9.3. considerar revéis, Aline Ferrari Fabri, Ana Beatriz Zimmermann, Andrea do Rocio Caldas, Bohdan Metchko Filho, Daniel Farias, Diego Luiz Dorgam Aguilera, José Altair Monteiro Sampaio, José Carlos de Assis, Jose Marcelo Rocha Aranha, Kédma Ojeda Moreira, Luiz Fernando Mendes, Maria Consuelo Andrade Marques, Salem Ibrahim e Sandonaid Andrei Geisler;
9.4. acolher as razões de justificativas apresentadas pelos demais responsáveis arrolados nos autos, aproveitando-as, no que couber, aos responsáveis revéis acima arrolados;
9.5. ordenar à Secretaria de Controle Externo da Educação que realize levantamento com a finalidade de verificar a existência de programas que envolvam o pagamento de bolsas/gratificações a servidores ativo e inativos, com caráter remuneratório e sem amparo legal, por meio de Resoluções ou outras normas internas das Universidades;
9.6. dar ciência deste acórdão à Universidade Federal do Paraná, à Secretaria de Educação Superior do Ministério da Educação (SESu/MEC) e à Associação Nacional dos Dirigentes das Instituições Federais de Ensino (Andifes) .

Representação da Unidade Técnica em razão da identificação de indícios de irregularidades na aplicação de recursos financeiros classificados como "Auxílios Financeiros a Pesquisadores", mediante pagamentos realizados pela UFPR - PROPLAN, a servidores inativos da instituição a título de bolsas do Programa "Disseminação de Conhecimento Técnico-Sênior"

Primeira Câmara

Universidade Federal do Paraná.

3. Interessados/Responsáveis:
3.1. Interessados: Secretaria de Controle Externo No Paraná (00.414.697/0013-51); 
3.2. Responsáveis: Ademir Clemente (XXX.677.599-XX); Adilson Antonio Volpi (XXX.617.739-XX); Adriana Hessel Dalagassa (XXX.315.829-XX); Adriano Rodrigues de Moraes (XXX.864.929-XX); Afonso Takao Murata (XXX.656.309-XX); Alexandre Luis Trovon de Carvalho (XXX.135.028-XX); Aline Ferrari Fabri (XXX.807.689-XX); Almir Antonio Urbanetz (XXX.667.729-XX); Amadeu Bona Filho (XXX.216.579-XX); Ana Beatriz Zimmermann (XXX.904.869-XX); Ana Maria Petraitis Liblik (XXX.119.358-XX); Ana Paula Mussi Szabo Cherobim (XXX.345.409-XX); Ana Sofia Clímaco Monteiro de Oliveira (XXX.338.369-XX); Andrea do Rocio Caldas (XXX.698.859-XX); Antonio Felipe Paulino de Figueiredo Wouk (XXX.616.029-XX); Arislete Dantas de Aquino (XXX.074.903-XX); Arlete Edling (XXX.638.659-XX); Armando Luiz Nicolini Delgado (XXX.086.748-XX); Astrid Baecker Avila (XXX.794.570-XX); Augusto Brandini Neto (XXX.191.199-XX); Aurora Ramos da Cunha (XXX.783.569-XX); Betty Iris Henriquez Pino (XXX.528.438-XX); Bohdan Metchko Filho (XXX.201.359-XX); Bruno Henrique Boaron (XXX.108.379-XX); Carla Cristina Bitdinger Cobalchini (XXX.584.329-XX); Carlos Augusto Moreira Junior (XXX.164.169-XX); Carlos Eduardo Pianovski Ruzyk (XXX.726.129-XX); Carlos Estevam Nolf Damiani (XXX.184.099-XX); Chisato Oka Fiori (XXX.175.388-XX); Christian Mendez Alcantara (XXX.297.219-XX); Clara Brener Mindal (XXX.587.058-XX); Claudete Reggiani (XXX.921.479-XX); Claudio Antonio Tonegutti (XXX.025.438-XX); Cleverson Ribas Carneiro (XXX.827.539-XX); Dalton Luiz Razera (XXX.639.049-XX); Daniel Farias (XXX.485.379-XX); Daniel Keller Mittelbach (XXX.737.459-XX); Deise Cristina de Lima Picanço (XXX.710.369-XX); Diego Luiz Dorgam Aguilera (XXX.478.709-XX); Dieval Guizelini (XXX.434.629-XX); Diogo Ormianin (XXX.279.279-XX); Dione Maria Menz (XXX.336.209-XX); Donizeti Antonio Giusti (XXX.448.198-XX); Edson Aparecido Mitishita (XXX.120.629-XX); Edson Gomes Tristao (XXX.690.639-XX); Eduardo Dell Avanzi (XXX.985.677-XX); Eduardo Harder (XXX.403.509-XX); Eduardo Ratton (XXX.092.589-XX); Eduardo Salles de Oliveira Barra (XXX.611.296-XX); Eduardo Teixeira da Silva (XXX.532.166-XX); Elias Sebastiao Torres da Silva (XXX.334.559-XX); Elisa Maria Dalla Bona (XXX.176.899-XX); Elisandro Pires Frigo (XXX.566.880-XX); Erick Hernan Boschilha Lastra (XXX.204.349-XX); Erico Massoli Ticianel Pereira (XXX.998.771-XX); Ettiene Cordeiro Guerios (XXX.267.049-XX); Eunice Maria Linhares Cirino Camargo (XXX.292.149-XX); Fausto Rodrigues Teixeira Filho (XXX.799.809-XX); Felipe Alejandro Guerrero Rojas (XXX.471.319-XX); Fernando Marinho Mezzadri (XXX.343.029-XX); Francieli de Assis Prata (XXX.000.579-XX); Glaci Terezinha Schluga (XXX.558.929-XX); Guilherme Hideo Assaoka Hossaka (XXX.763.299-XX); Guiosepphe Sandri Marques (XXX.749.489-XX); Henrique Kramer da Cruz e Silva (XXX.334.929-XX); Horacio Tertuliano dos Santos Filho (XXX.039.142-XX); Jose Marcelo Rocha Aranha (XXX.026.088-XX); José Altair Monteiro Sampaio (XXX.917.709-XX); José Borges Neto (XXX.930.709-XX); José Carlos de Assis (XXX.351.466-XX); José Luis Guimarães (XXX.113.228-XX); José Miguel Rasia (XXX.348.080-XX); José Olivir de Freitas Junior (XXX.547.489-XX); João Carlos dos Santos Horst Filho (XXX.078.436-XX); Juarez Nelson Alves de Lima (XXX.680.409-XX); Júlio Cezar Martins (XXX.997.397-XX); Karam Abou Saab (XXX.589.809-XX); Kédma Ojeda Moreira (XXX.152.709-XX); Lais Murakami (XXX.446.179-XX); Leonardo Caetano da Rocha (XXX.424.279-XX); Leonor Demário (XXX.406.039-XX); Ligia Eliana Setenareski (XXX.506.959-XX); Ligia Negri (XXX.543.828-XX); Lucia Helena Ribeiro (XXX.240.689-XX); Luciane Bittencourt Carias de Oliveira (XXX.244.789-XX); Luis Augusto Koenig Veiga (XXX.386.329-XX); Luis Carlos Erpen de Bona (XXX.189.849-XX); Luis Eduardo de Souza Lelis (XXX.870.569-XX); Luisa Fanes (XXX.365.308-XX); Luiz Alberto Machado (XXX.501.449-XX); Luiz Antonio Correa Lucchesi (XXX.956.479-XX); Luiz Antonio Passos Cardoso (XXX.345.059-XX); Luiz Carlos Sobania (XXX.777.559-XX); Luiz Cláudio Fernandes (XXX.277.009-XX); Luiz Fernando Mendes (XXX.031.269-XX); Luiz Gonzaga Alves de Araújo (XXX.712.949-XX); Luiz Paulo Maia (XXX.753.489-XX); Luiz Vamberto de Santana (XXX.124.109-XX); Lúcia Regina Assumpção Montanhini (XXX.336.059-XX); Marcos Antonio Marino (XXX.490.869-XX); Marcos Sfair Sunye (XXX.533.659-XX); Marcus Levy Albino Bencostta (XXX.040.448-XX); Maria Consuelo Andrade Marques (XXX.196.740-XX); Maria Cristina Alsselbrinque (XXX.962.439-XX); Maria Emilia Daudt Von Der Heyde (XXX.208.260-XX); Maria Lúcia Masson (XXX.926.949-XX); Maria Tarcisa Silva Bega (XXX.115.809-XX); Mariana Felix de Souza (XXX.910.789-XX); Marinez da Silva (XXX.119.459-XX); Mario Sérgio Ferreira de Souza (XXX.939.739-XX); Mario de Paula Soares Filho (XXX.072.919-XX); Mauro Lacerda Santos Filho (XXX.035.739-XX); Mitzy Tânnia Reichembach (XXX.077.229-XX); Moises Prates Silveira (XXX.483.630-XX); Márcia Helena Mendonça (XXX.528.579-XX); Márcia Ines Schabarum Mikuska (XXX.945.259-XX); Márcio Mauri Kieller Gonçalves (XXX.772.349-XX); Neide Brun (XXX.864.059-XX); Neilor Vanderlei Kleinubing (XXX.340.669-XX); Nelson Luis Barbosa Rebellato (XXX.945.319-XX); Ney Pereira Mattoso Filho (XXX.661.827-XX); Nivaldo Eduardo Rizzi (XXX.706.879-XX); Norma da Luz Ferrarini (XXX.866.337-XX); Paulo Afonso Bracarense Costa (XXX.419.949-XX); Paulo Cesar Nauiack (XXX.771.659-XX); Paulo Tetuo Yamamoto (XXX.540.679-XX); Paulo de Tarso da Cunha Chaves (XXX.138.870-XX); Pedro Luis Faggion (XXX.032.780-XX); Phillipe Batiuk Trindade (XXX.768.049-XX); Renato Bochicchio (XXX.680.638-XX); Ricardo Fernandez Perez (XXX.322.668-XX); Ricardo Luiz Viana (XXX.026.599-XX); Ricardo Marcelo Fonseca (XXX.663.519-XX); Roberto Ratzke (XXX.188.669-XX); Roberto Tadeu Raittz (XXX.350.209-XX); Rogerio Andrade Mulinari (XXX.006.459-XX); Romualdo Wandresen (XXX.105.769-XX); Rômulo de Souza Leitão Neto (XXX.121.779-XX); Salem Ibrahim (XXX.081.179-XX); Samuel Cavassim Raffo (XXX.940.949-XX); Sandonaid Andrei Geisler (XXX.502.599-XX); Sandra Regina Kirchner Guimaraes (XXX.530.099-XX); Savio Marcelo Leite Moreira da Silva (XXX.660.959-XX); Sidon Keinert Junior (XXX.186.889-XX); Silvana Maria Carbonera (XXX.096.299-XX); Silvia Helena Soares Schwab (XXX.467.579-XX); Silvio Francisco Brunatto (XXX.053.609-XX); Silvio Parucker (XXX.100.239-XX); Silvio Rogério Correia de Freitas (XXX.241.419-XX); Soraya Rosana Torres Kudri (XXX.800.609-XX); Thiago Fabricius Konopka (XXX.556.219-XX); Thiago Vinícius de Almeida da Silva (XXX.494.699-XX); Tibirica Kruger Moreira (XXX.181.800-XX); Valdo José Cavallet (XXX.797.119-XX); Vera Karam de Chueiri (XXX.297.069-XX); Vicente Pacheco (XXX.096.219-XX); Vânia Mari Salvi Andrzejevski (XXX.884.119-XX); Wiliam Alves Barbosa (XXX.603.019-XX); Wilson Venzel Messias (XXX.733.619-XX); Zaki Akel Sobrinho (XXX.063.759-XX).

13.1. Ministros presentes: Benjamin Zymler (na Presidência), Walton Alencar Rodrigues (Relator), Bruno Dantas e Vital do Rêgo.
13.2. Ministros-Substitutos presentes: Augusto Sherman Cavalcanti e Weder de Oliveira.

ACORDAO-COMPLETO-2514535

Acórdão 18320/2021 - Primeira Câmara

ACORDAO-COMPLETO-2524584

Acórdão 1009/2022 - Primeira Câmara

CARLOS AUGUSTO MOREIRA JUNIOR E MARCIA HELENA MENDONCA

WALTON ALENCAR RODRIGUES

Adoto, como parte do Relatório, a instrução elaborada por auditor da Secretaria de Controle Externo da Educação (SecexEducação) , vazada nos termos a seguir transcritos:
INTRODUÇÃO
Cuida-se de representação formulada pela então Secex-PR concernente a possíveis irregularidades atinentes à aplicação de recursos financeiros alocados no orçamento da Ufpr como "Auxílios Financeiros a Pesquisadores" e utilizados no âmbito do "Programa Disseminação de Conhecimento Técnico-Sênior", mediante o pagamento de bolsas a servidores inativos da instituição.
No Acórdão 3586/2018-TCU-Primeira Câmara do Ministro Relator Walton Alencar Rodrigues (peça 117) , no seu subitem 9.5.1, foi determinado a audiência de membros do Coplad (Conselho de Planejamento e Administração) que aprovaram as resoluções que instituíram o Programa de Bolsa Pesquisa Técnico-Sênior ou que autorizaram a continuidade do referido programa. Assim sendo, foi elaborado Ofício de diligência pela Unidade Técnica desta Corte (peça 124) , sendo respondido pela unidade jurisdicionada nas peças 125 a 132.
Nesse sentido, na instrução da peça 135, foi proposta da audiência dos membros do Coplad apurados.
Na peça 139, foi comunicado o óbito do conselheiro Luiz Alberto Machado (CPF XXX.501.449-XX) , com exclusão de sua responsabilidade.
Do mesmo modo, no Acórdão 12861/2018-TCU-Primeira Câmara do Ministro Relator Walton Alencar Rodrigues (peça 700) , foi concedida a prorrogação de prazo para atendimento dos Ofícios de audiência. Outrossim, no Despacho da peça 798, o Ministro Relator considera a tempestividade no atendimento de Ofícios de audiência 1035, 1042, 1043 e 1189/2018-TCU/Secex-PR.
A Ufpr, na peça 799, em 11/2/2019, informa que o Programa Disseminação Técnico- Sênior foi cancelado pela Resolução 17/17- Coplad e os servidores foram desligados. Na peça 811, a Pró- Reitoria de Gestão de Pessoas da Ufpr, em atendimento ao item 9.4 do Acórdão 3586/2018-TCU-Primeira Câmara, informa nas fls. 4-5, que o pagamento dos valores devidos a ex-servidores beneficiários do Programa Disseminação do Conhecimento Técnico- Sênior, referente ao mês de abril/2017, foi realizado através do Processo SEI 23075.Processo 025565/2018-69, OB8044378 e OB804607. 
Em razão do novo modelo organizacional do TCU, os autos foram encaminhados a esta SecexEducação.
EXAME TÉCNICO
Passa-se a seguir ao exame das razões da justificativas dos responsáveis retrocitados que apresentaram defesa, sendo informadas as peças pertinentes aos Ofícios de audiência e respostas.
Razões de justificativas apresentadas pelos responsáveis que apresentaram defesa
	Ocorrências indicadas nos Ofícios de audiência:
apresentar razões de justificativa concernentes à instituição/manutenção indevida da modalidade de contratação de pessoal, no âmbito da UFPR, por meio do Programa de Bolsa Técnico-Sênior, cuja denominação foi alterada em 2008 para Programa de Disseminação de Conhecimento Técnico-Sênior, as quais foram aprovadas em Sessões do Coplad, nas datas abaixo indicadas, em desrespeito ao art. 37, caput, I, II e IX, da Constituição Federal, notadamente os princípios da isonomia, da moralidade, da legalidade e da impessoalidade, que devem nortear os atos de todos os agentes públicos, agravada, no caso dos Conselheiros que emitiram pareceres favoráveis à instituição/manutenção do programa.
9.	Assim, em atenção ao Ofício de audiência (peça 209) , responde o responsável Leonardo Caetano da Rocha na peça 600, dispondo, em suma, que o Programa de Bolsa Técnico-Sênior já existia desde 1995 na Universidade sendo à época uma prática tida como lícita. Acresce que era acadêmico da Universidade, ou seja, estudante de graduação da Ufpr e, que, por confiança nos conselheiros, acatou o voto do relator da proposta à época.
10.	Do mesmo modo, o responsável Carlos Eduardo Pianovski Ruzyk, por seu procurador firmatário- procuração peças 474 e 605, respondeu o Ofício de audiência (peça 178) , na peça 604, apensando documentos nas peças 606 a 612.
11.	Em síntese, relata que era conselheiro suplente (peça 607) e que não votou, embora estivesse na sessão (peça 608) , por estar presente o conselheiro titular. Ademais, dispõe que haveria a prescrição da pretensão punitiva, considerando a data do fato que é a sua participação na sessão do colegiado (25/6/2008) , levando em conta o disciplinado na Lei 9.873/1999 (art. 1º- prescrição quinquenal) e decisum desta Corte de Contas, ou seja, Acórdão 1441/2016-TCU-Plenário do Ministro Relator Benjamin Zymler. Acresce também, em suas razões, que não praticou atos de gestão, mas sim funções meramente deliberativas como membro de colegiado.
12.	Igualmente, o conselheiro Sidon Keinert Júnior, representando pelo Procurador Federal junto à Ufpr, (também defendido na peça 752) , respondendo ao Ofício de audiência (peça 273) , relata, preliminarmente, na peça 622, que haveria possibilidade de ser representado pela AGU, citando a Lei 9.028/1995 (art. 22) , sendo estendida pela viabilidade de representação extrajudicial (Decreto 7.153/2010- art. 1º) , hipótese regulamentada pela Portaria n. 1.016/2010 da Advocacia-Geral da União. 
13.	Na sua defesa, dispõe que não participou nas sessões da Coplad, em que atuaria como suplente, conforme lista de presenças (peça 622, p. 7-14) , em que não há a sua assinatura.
14.	De igual maneira, o conselheiro William Alves Barbosa, em atenção ao Ofício de audiência (peça 259) , responde na peça 633. Em resumo, relata que, na sessão de 20/04/2006, atuou como titular, mas que, na sessão de 18/4/2006, em que atuou como suplente, foi indicado para compor a redação final da resolução sobre o Programa. Com relação à sessão de 19/4/2007, atuou como suplente sem direito a voto e, do mesmo modo, na sessão de 11/7/2007 também atuou como suplente.
15.	O conselheiro Bruno Henrique Boaron, por seu procurador firmatário- procuração peça 598, expõe, em resposta ao Ofício de audiência (peça 181) , na peça 655, que atuava como suplente e que não votou na sessão referida por estar presente o titular. Acrescenta que não exerceu atos de gestão, executando apenas atividades meramente deliberativas, ressaltando que o programa denominado "Programa Disseminação de Conhecimento Técnico-Sênior" já continha ilegalidades antes mesmo da deliberação de que participou na sessão de 27/5/2009. Ademais, dispõe que houve prescrição da pretensão punitiva, levando em conta o disposto na Lei 9.873/1999 (art. 1º) .
16.	Outrossim, houve defesa de diversos conselheiros, elencados na peça 752, fls. 1-3, pela Procuradoria Federal junto à Ufpr que são a seguir nominados, sendo apresentado a peça do Ofício de audiência entre parênteses:
                      1)  Ademir Clemente (Of.- peça 146) ;
                      2)  Adílson Antônio Volpi (Of.-  peça 147) ;
                      3)  Adriana Hessel Dalagassa (Of.- peça 145) ;
                      4)  Adriano Rodrigo de Moraes (Of.- peça 144) ;
                      5)  Afonso Takao Murata (Of.- peça 148) ;
                      6)  Alexandre Luís Trovon de Carvalho (Of.- peça 143) ;
                      7)  Almir Antônio Urbanetz (Of.- peça 141) ;
                      8)  Amadeu Bona Filho (Of.- peça 140) ;
                      9)  Ana Maria Petraitis Liblik (Of.- peça 194) ;
                     10) Ana Paula Mussi Szabo Cherobim (Of.- peça 193) ;
                     11) Ana Sofia Climaco Monteiro de Oliveira (Of.- peça 192) ;
                     12) Antônio Felipe Paulino de Figueiredo Wouk (Of.- peça 190) ;
                     13) Arislete Dantas de Aquino (Of.- peça 189) ;
                     14) Arlete Edling (Of.- peça 188) ;
                     15) Armando Luiz Nicolini Delgado (Of. - peça 187) ;
                     16) Astrid Baecker Ávila (Ofs.- peças 186, 648 e 649) ;
                    17) Augusto Brandini Neto (Of.- peça 185) ;
                    18) Aurora Ramos da Cunha (Ofs.- peças 184 e 709) ;
                    19) Betty Iris Henriquez Pino (Of.- peça 183) ;
                    20) Carla Cristina Bitdinger Cobalchini (Ofs.- peças 180 e 706 e por Edital- peça 806) ;
                    21) Carlos Augusto Moreira Júnior (Of.- peça 179) ;
                    22) Carlos Estevam Nolf Damiani (Of.- peça 177) ;
                    23) Chisato Oka Fiori (Of.- peça 176) ;
                    24) Christian Mendez Alcântara (Of.- peça 175) ;
                    25) Clara Brener Mindal (Of.- peça 174) ;
                    26) Claudete Reggiani (Of.- peça 173) ;
                    27) Dalton Luiz Razera  (Of.- peça  170) ;
                    28) Daniel Keller Mittelbach (Of.- peça 168) ;
                    29) Deise Cristina de Lima Picanço (Ofs.- peças 167, 643 e 645) ;
                    30) Dieval Guizelini (Of. - peça 165) ;
                    31) Dione Maria Menz (Of. -  peça 163) ;
                    32) Donizeti Antônio Giusti (Of. - peça 162) ;
                    33) Édson Aparecido Mitishita (Of.- peça 161) ;
                    34) Édson Gomes Tristão (Of.- peça 160) ;
                    35) Eduardo Harder (Of. - peça 158) ;
                    36) Eduardo Ratton (Of.- peça 157) ;
                    37) Eduardo Salles de Oliveira Barra (Of.- peça 156) ;
                    38) Eduardo Teixeira da Silva (Of. -peça 155) ;
                    39) Elias Sebastião Torres da Silva (Of.- peça 154) ;
                    40) Elisa Maria Dalla Bona (Of.- peça 153) ;
                    41) Elisandro Pires Frigo (Of. -peça 152) ;
                    42) Erick Hernán Boschilla Lastra (Of.- peça 151) ;
                    43) Érico Massolini Ticianel Pereira (Of.- peça 150) ;
                    44) Ettiène Cordeiro Guérios (Of.- peça 149) ;
                    45) Eunice Maria Linhares Cirino Camargo (Of.- peça 231) ;
                    46) Fausto Rodrigues Teixeira Filho (Of.- peça 230) ;
                    47) Felipe Alejandro Guerrero Rojas (Of.- peça 229) ;
                    48) Fernando Marinho Mezzadri (Of.- peça 228) ;
                    49) Fracieli Assis Prata (Of.- peça 227) ;
                    50) Glaci Terezinha Schluga (Of.- peça 226) ;
                    51) Guilherme Hideo Assaoka Hossaka (Of.- peça 225) ;
                  52) Guiosepphe Sandri Marques (Of.- peça 224) ;
                  53) Henrique Kramer da Cruz e Silva (Of.- peça 223) ;
                  54) Horácio Tertuliano dos Santos Filho (Of. -peça 222) ;
                  55) João Carlos dos Santos Horst Filho (Of.- peça 221) ;
                  56) José Borges Neto (Of. - peça 219) ;
                  57) José Luís Guimarães (Of.- peça 217) ;
                  58) José Miguel Rasia (Of.-peça 215) ;
                  59) José Olivir de Freitas Júnior (Of.- peça 214) ;
                  60) Juarez Nélson Alves de Lima (Of.- peça 213) ;
                  61) Karam Abou Saab (Of.- peça 212) ;
                  62) Laís Murakami (Of.- peça 210) ;
                  63) Leonor Demário (Of.- peça 208) ;
                  64) Lígia Eliana Setenareski (Of.- peça 207) ;
                  65) Lígia Negri (Of. - peça 206) ;
                  66) Lúcia Helena Ribeiro (Of.- peça 205) ;
                  67) Luciane Bittencourt Carias de Oliveira (Of.- peça 204) ;
                  68) Luís Augusto Koenig Veiga (Of.- peça 203) ;
                  69) Luís Carlos Erpen de Bona (Of.- peça 202) ;
                  70) Luís Eduardo de Souza Lelis (Of.- peça 201) ;
                  71) Luísa Fanes (Of.- peça 200) ;
                  72) Luiz Antônio Corrêa Lucchesi (Of.- peça 199) ;
                  73) Luiz Antônio Passos Cardoso (Of.- peça 198) ;
                  74)  Luiz Carlos Sobânia (Of.- peça 197) ;
                  75) Luiz Cláudio Fernandes (Of.- peça 196) ;
                  76) Luiz Gonzaga Alves de Araújo (Of.- peça 255) ;
                  77) Luiz Paulo Maia (Of.- peça 254) ;
                  78) Luiz Vamberto de Santana (Of.- peça 253) ;
                  79) Márcia Helena Mendonça (Of.- peça 252) ;
                  80) Márcia Inês Schabarum Mikuska (Of.- peça 251) ;
                  81) Márcio Mauri Kieller Gonçalves (Of.- peça 250) ;
                  82) Marcos Antônio Marino (Of.- peça 249) ;
                  83) Marcos Sfair Sunye (Of.- peça 248) ;
                  84) Marcos Levy Albino Bencostta (Of.- peça 247) ;
                  85) Maria Cristina Alsselbrinque (Of.- peça 245) ;
                  86) Maria Emília Daudt von der Heyde  (Of.- peça 244) ;
                87) Maria Lúcia Masson (Of.- peça 243) ;
                88) Maria Tarcisa Silva Bega (Of.- peça 242) ;
                89) Mariana Félix de Souza (Of.- peça 241) ;
                90) Marinez da Silva (Of.- peça 240) ;
                91) Mário de Paula Soares Filho (Of.- peça 239) ;
                92) Mário Sérgio Ferreira de Souza (Of.- peça 238) ;
                93) Mauro Lacerda Santos Filho (Of.- peça 237) ;
                94) Mitzy Tânnia Reichembach (Of.- peça 236) ;
                95) Moisés Prates Silveira (Of.- peça 235) ;
                96) Neide Brun (Of.- peça 234) ;
                97) Neilor Vanderlei Kleinubing (Ofs.- peças 233 e 710) ;
                98) Nélson Luís Barbosa Rebellato (Of.- peça 232) ;
                99) Ney Pereira Mattoso Filho (Of.- peça 295) ;
               100) Nivaldo Eduardo Rizzi (Of.- peça 294) ;
               101) Norma da Luz Ferrarini (Of.- peça 293) ;
               102) Paulo Affonso Bracarense Costa (Of.- peça 292) ;
               103) Paulo César Nauiack (Of.- peça 291) ;
               104) Paulo de Tarso da Cunha Chaves (Of.- peça 290) ;
               105) Pedro Luís Faggion (Of.- peça 289) ;
               106) Renato Bochicchio (Of.- peça 287) ;
               105) Ricardo Fernandez Perez (Of.- peça 286) ;
               106) Ricardo Luiz Viana (Of.- peça 285) ;
               107) Ricardo Marcelo Fonseca (Of.- peça 284) ;
               108) Roberto Ratzke (Of.- peça 283) ;
               109) Roberto Tadeu Raittz (Of.- peça 282) ;
               110) Rogério Andrade Mulinari (Of.- peça 281) ;
               111) Romualdo Wandresen (Of.- peça 280) ;
               112) Rômulo de Souza Leitão Neto (Of.- peça 279) ;
               113) Samuel Cavassim Raffo (Of.- peça 277) ;
               114) Sandra Regina Kirchner Guimarães (Of.- peça 275) ;
               115) Sávio Marcelo Leite Moreira da Silva (Of.- peça 274) ;
               116) Sidon Keinert Júnior (Of.- peça 273) ;
               117) Silvana Maria Carbonera (Of.- peça 272) ;
               118) Sílvia Helena Soares Schwab (Of.- peça 271) ;
               119) Sílvio Francisco Brunatto (Of.- peça 270) ;
             120) Sílvio Parucker (Of.- peça 269) ;
             121) Sílvio Rogério Correia de Freitas (Of.- peça 268) ;
             122) Soraya RosanaTorres Kudri (Of.- peça 267) ;
             123) Thiago Fabrícius Konopka (Of.- peça 266) ;
             124) Thiago Vinícius de Almeida da Silva- peça 265) ; 
             125) Tibiriçá Krüger Moreira (Of.- peça 264) ;
             126)  Valdo José Cavallet (Of.- peça 263) ;
             127) Vânia Mari Salvi Andrzejevski (Of.- peça 262) 
             128) Vera Karam de Chueiri (Of.- peça 261) ;
             129) Vicente Pacheco (Of.- peça 260) ;
             130) Wilson Venzel Messias (Of.- peça 258) ;
             131) Zaki Akel Sobrinho (Of.- peça 257)           
 17.	Preliminarmente, o representante dos conselheiros retrocitados, alega o já disposto no parágrafo 12 desta instrução, concernente à legislação que ampara a sua atuação na defesa dos representados. Também, de forma preambular, alega a prescrição da pretensão punitiva com fulcro no art. 1º da Lei 9.873/1999. Do mesmo modo, dispõe que devem ser excluídos os conselheiros suplentes porque não têm direito à voto. Ademais, entende que os conselheiros só exerciam atos meramente deliberativos e não de gestão. Igualmente, reputa que o Programa de Disseminação de Conhecimento Técnico Sênior cumpriu relevante papel no tocante à pesquisa e extensão. Por fim, aponta o seu entendimento nos Acórdãos desta Corte de Contas de n. 1922/2005 e 1762/2008, ambos de 1ª Câmara, de que haveria mera impropriedade como despesa de pessoal no pagamento de bolsas a técnicos administrativos inativos.
18.	Na peça 787, em resposta aos Ofícios de audiência (peças 171, 646,743,769 e 770) , dispõe o conselheiro Cléverson Ribas Carneiro que, na sessão de 25/6/2008, participou na condição de suplente, sem direito a voto, enquanto que, na sessão de 27/5/2009, dispõe que foi lida a proposta do Programa pela relatora em que houve votação unânime por sua aprovação.  
19.	Ainda se tem a manifestação dos conselheiros Eduardo Dell Avanzi (Ofícios de audiência- peças  159, 717, 754 e 755) , Diogo Ormianin (Ofícios de audiência- peças 164, 644, 722 e 750) e Philipe Batiuk Trindade (Ofícios de audiência- peças  288 e 707) , representados pelo Procurador Federal junto à Universidade, com amparo na legislação referida no parágrafo 12 desta instrução, em que alegam, de forma preambular, a existência da prescrição da pretensão punitiva com espeque no art. 1º da Lei 9.873/1999. Ademais, relatam que os conselheiros exerciam atividades meramente deliberativas e não atividades de gestão. Também, como no parágrafo anterior, relatam que o Programa de Disseminação de Conhecimento Técnico- Sênior cumpriu relevante papel no tocante à pesquisa e extensão e que o seu entendimento nos Acórdãos desta Corte de Contas de n. 1922/2005 e 1762/2008, ambos de 1ª Câmara, é de que haveria mera impropriedade como despesa de pessoal no pagamento de bolsas a técnicos administrativos inativos, de sorte que requerem a exclusão da responsabilização imputada.             
20.	No que tange aos conselheiros a seguir nominados foram verificadas as seguintes situações: Aline Ferrari Fabri (Ofício de audiência- peça 142 e AR- peça 482) , Ana Beatriz Zimmermann (Ofícios de audiência- peças 195, 647, 753, 782, havendo devolução pelo correio nas peças 593 e 773, AR- peças 637, 788 e 800, com  resposta na peça 790 de ser pessoa equivocada por ter o mesmo nome e notificação por edital nas peças 806 e 819) ,  Andréa do Rocio Caldas (Ofício de audiência- peça 191 e AR- peça 442) , Bondan Metchko Filho (Ofícios de audiência- peças 182, 712 e 713, AR- peças 726 e 728, devolução pelo correio- peças 685 e 735 e ciência da comunicação- peças 814 e 815) , Cláudio Antônio Tonegutti (Ofício de audiência- peça 172 e AR- peça 594) , Daniel Farias (Ofícios de audiência- peças 169, 716 e 783 e notificação por edital- peça 807) , Diego Luiz Dorgam Aguilera (Ofício de audiência- peça 166 e AR- peça 529) .
 21.	Em continuação ao parágrafo anterior, conselheiro José Altair Monteiro Sampaio (Ofício de audiência- peça 220 e AR- peça 503) , José Carlos de Assis (Ofício de audiência- peças 218, 718 e 719 e AR- peças 651 e 725, havendo devolução pelo correio- peças 679 e 792) , José Marcelo Rocha Aranha (Ofício de audiência- peça 216 e AR- peça 628) , Kedma Ojeda Moreira (Ofícios de audiência- peças 211, 711 e 744, havendo devolução pelo correio- peças 675 e 791 e notificação por edital- peças 808 e 813) , Luiz Fernando Mendes (Ofícios de audiência- peças 256, 715 e 737, havendo devolução pelo correio- peças 756 e 674 e notificação por edital- peças 772, 776 e 820) , Maria Consuelo Andrade Marques (Ofícios de audiência- peças 246, 714, devolução pelo correio- peça 682 e notificação por edital- peças 809 e 818) , Salem Ibrahim (Ofício de audiência- peça 278 e AR- peça 567) e Sandonaid Andrei Geisler (Ofícios de audiência- peças 276 e 639 e AR-peça 721) .
22.	Dessarte, verifica-se que os conselheiros apontados nos parágrafos 20 e 21 desta instrução assinaram os ARs respectivos ou mesmo foram notificados via edital, mas ficaram inertes nos autos, o que o que se impõe ser considerado revéis, dando prosseguimento ao processo, de acordo com o art. 12, § 3º, da Lei 8.443/92.
Análise
23.	É importante que se frise, de antemão, que para se avaliar a responsabilidade dos conselheiros da Coplad deve se considerar a culpabilidade na conduta do agente, ou seja,  se era  razoável afirmar que era possível aos responsáveis ter consciência da ilicitude do ato que praticaram e que era exigível conduta diversa daquela que adotaram, consideradas as circunstâncias que os cercavam, pois poderiam se ater à diligência que o homem médio costuma empregar na administração dos seus próprios negócios, considerando a similaridade das situações com o preconizado conforme arts. 153; 155, II; 158, I e § § 1º e 2º, 160 da Lei 6.404/76, ou seja, a plausibilidade de se detectar que os Programas que referendavam estava em consonância com a legislação vigente. 
24.	Nesse prisma, tem-se o entendimento desta Corte na atuação de conselheiros, a exemplo do apontado no Acórdão 2206/2018-TCU-Plenário do Ministro Relator Augusto Sherman. Assim sendo, ressalta o Relator ao dispor sobre a conduta comissiva ou omissiva do agente a ser apreciada, como dispõe: "Neste momento, portanto, cabe-me analisar se existe nexo causal entre uma conduta comissiva ou omissiva do agente e dano ou irregularidade observada, e em caso positivo instar o agente a se manifestar sobre sua conduta".
25.	Dentro desse contexto, constata-se que o conselheiro Bruno Henrique Boaron, em suas razões de justificativa, frisa que tinha conhecimento, na sua atuação como conselheiro suplente, que o Programa Disseminação de Conhecimento Técnico- Sênior já continha ilegalidades, antes mesmo da deliberação de que participou (peça 655, p. 5) . Do mesmo modo, o conselheiro William Alves Barbosa dispõe, que mesmo na atuação como suplente, foi indicado para compor a redação final da resolução sobre o Programa que apreciava.
26.	Desse modo, mesmo atuando como suplentes, os conselheiros conheciam as Resoluções que estavam sendo aprovadas pelo Coplad, inclusive a possibilidade de se ter ilegalidades em sua formulação, além de também participar da redação dessa resolução.
27.	Assim também o Conselheiro Cléverson Ribas Carneiro relata que as propostas para aprovação do Programa em apreciação eram lidas para todos os conselheiros titulares e suplentes, em que se apontava possíveis vantagens do Programa e que todos votavam de forma unânime sobre o parecer.
28.	Nesse sentido, entende-se que todos os conselheiros da Coplad, sejam titulares e suplentes, tinham conhecimento adequado das Resoluções a serem aprovadas, mesmo não participando eventualmente de alguma sessão. Desse modo, era plausível cogitar-se que poderiam os conselheiros, sejam titulares ou suplentes, ter consciência da ilicitude do ato que praticavam, de sorte a se ter presente a exigibilidade de conduta diversa que adotaram, ou mesmo, opor-se ou apor ressalvas ao ato que anuíam que era flagrantemente contrário a dispositivos e princípios constitucionais. Contudo, o que se verificou é que havia sempre, em prática reiterada, que conselheiros titulares ou suplentes referendavam resoluções (como indicadas na peça 132) que continham ilegalidades em desatendimento à legislação vigente.
29.	Nesse contexto, era ressaltado como vantagens que se poderia aproveitar no Programa o potencial intelectual dos servidores aposentados, como frisado nas razões de justificativa da peça 752, quando, na verdade, haveria o favorecimento de ex-servidores que receberiam uma complementação de seus proventos, como destaca o Ministro Relator em seu Voto (peça 118, p. 4) , como segue:
                                                                                                                                     As razões de justificativas apresentadas pelos responsáveis corroboram essa conclusão, ao definirem a finalidade precípua do programa, nos seguintes temos:                                                         Como já dito, a finalidade principal do referido Programa era continuar aproveitando o potencial intelectual de servidores aposentados, proporcionando também a continuidade da valorização cultural e social dos mesmos.                                                                                                                          Trata-se, portanto, da criação, mediante resolução administrativa da UFPR, de remuneração travestida de bolsa de fomento à pesquisa, outorgada à pequena parcela de ex-servidores da instituição, que, conforme definido da Resolução 19/16-Coplad, recebiam uma complementação de seus proventos, no valor mensal de R$ 1.136,00, a pretexto da participarem do Programa de Disseminação de Conhecimento Técnico-Sênior, sujeitos a uma carga horária de 30 horas semanais.                                                                                                                                                                              Diante desses elementos, não resta dúvida acerca da ilegalidade dos pagamentos aqui tratados, razão pela qual, no mérito, torno efetiva a determinação cautelar que suspendeu os pagamentos dos servidores inativos, no âmbito do programa "Disseminação de Conhecimento Técnico-Sênior" da UFPR, e determino à instituição que se abstenha de criar programas similares, destinados ao pagamento de ex- servidores da entidade.
30.	Sendo assim, o mero fato se ser conselheiro suplente não pode afastar a responsabilidade do agente, já que a Coplad atuava em conjunto e tanto titulares como suplentes tinham conhecimento das resoluções que eram aprovadas, podendo ter conduta diversa da adotada.
31.	Outrossim, não se pode considerar que a atuação dos conselheiros da Coplad seja meramente deliberativa ou consultiva, como apontado nas razões de justificativa. O consignado no art. 10, inciso III, da Instrução Normativa TCU n. 63/2010, utilizado comumente na análise da prestação de contas de unidades jurisdicionadas vinculadas ao exame pelo Tribunal, apenas ratifica que o órgão colegiado pode ter força na consecução de um ato de gestão. Nesse diapasão, os atos colegiados do Coplad que chancelavam atos manifestamente ilegais e contrários a dispositivos e princípios constitucionais, ao aprovar resoluções, tinham influxo significativo nos atos de gestão em que os reitores assinavam que geraram pagamentos que detinham irregularidades, ou seja, eram determinantes na efetivação da falha, com a prática reiterada de resoluções contrárias à legislação vigente (peça 132) , como frisa o Relator em seu Voto (peça 118, p. 4) :
                                                                                                                                        Divirjo, contudo, no que tange à aplicação de multa apenas aos reitores da UFPR que assinaram as resoluções que deram azo aos pagamentos irregulares, porquanto amparados em atos colegiados, cuja responsabilidade deve recair sobre todos os integrantes do Conselho de Planejamento e Administração-Coplad. 
32.	Do mesmo modo, não se pode acatar, como cogitado nas razões de justificativa da peça 752, que os decisuns Acórdão 1922/2005-TCU-Primeira Câmara do Ministro Relator Guilherme Palmeira e Acórdão 1762/2008-TCU-Primeira Câmara do  Ministro Relator Valmir Campelo registravam apenas impropriedade como despesa de pessoal no pagamento de bolsas a técnicos administrativos inativos. Na verdade, as deliberações desta Corte indicavam a presença de irregularidades, como bem destaca a instrução da peça 113, p. 14-16, parágrafos 49 a 59, devendo haver   cessação de pagamentos, consoante dispõe o subitem 9.5.2 do Acórdão 1922/2005-TCU-Primeira Câmara, como segue: 
9.5.2. faça cessar todo e qualquer pagamento referente a Plantões Médicos, Bolsas do Programa Professor/Técnico Sênior, Funções Comissionadas e Cargos de Direção à conta das rubricas 00066 e 00526 (Grat. p/Encargo Curso/Concurso) , no prazo máximo de 15 (quinze) dias, contados da ciência da decisão deste Tribunal; (Nova redação dada pelo AC-1762-18/08-1.)  
33.	Nesse contexto, o Acórdão 1762/2008, que funcionava como pedido de reexame do acórdão anterior, considerando a situação excepcional de plantão no Hospital de Clínicas, fixou um prazo, no seu subitem 9.5.2, para que a unidade jurisdicionada corrigisse a situação, mas também determinando a cessação de pagamentos, de sorte que reconhecia a irregularidade e não mera impropriedade de despesas de bolsas para pagamento de técnicos sênior.
34.	Nesse passo, o Ministro Relator (peça 118, p. 3) , embora divergindo da unidade técnica, frisa a conduta ilegal constatada de edição de resoluções, com as constantes da peça 132, e a continuidade de pagamentos irregulares de bolsa sênior para técnicos, como dispõe:
 
Dissentindo da unidade técnica, entendo assistir razão aos responsáveis, ao afirmarem que o Acórdão 1922/2005-TCU-Primeira Câmara, reformado pelo Acórdão 762/2008-TCU-Primeira Câmara, não deixou patente o entendimento desta Corte de Contas de que os pagamentos das bolsas do programa técnico sênior deveriam ser cessados de forma definitiva, independentemente da rubrica utilizada, ante a absoluta ilegalidade desses pagamentos, pelos fundamentos aqui defendidos. 
O acolhimento dessa alegação, entretanto, não afasta a gravidade da conduta adotada pelos responsáveis, que, ante a decisão deste Tribunal de que não era possível a utilização da rubrica "Gratificação p/Encargo de Curso/Concurso" no pagamento das bolsas Sênior de Professor e de Técnicos Administrativos, editaram resoluções, instituindo a bolsa de pesquisa ora analisada, com o intuito de dar ares de legalidade a benefício destinado ao pagamento de serviços técnicos que não guardam correlação com a realização de pesquisas acadêmicas. 
35.	Vale destacar que o representante dos conselheiros, na peça 752, Procurador Federal, não tratou especificamente da falha imputada nos Ofícios de audiência, ou seja, inobservância do art. 37, caput, incisos I, II e IX da Constituição Federal e princípios constitucionais da isonomia, da moralidade, da legalidade e da impessoalidade que foram constatados na atuação do Conselho de Planejamento e Administração - Coplad.
36.	Dentro desse prisma, cabe ressaltar que, conforme disposto no art. 22 da Lei 9.028/1995, cabe a Advocacia-Geral da União, em sua atuação judicial, representar os titulares e membros dos Poderes da República, titulares de Ministérios e demais órgãos da Presidência da República, das autarquias (como os reitores) , fundações públicas federais e de cargos de natureza especial, direção e assessoramento superiores e daqueles efetivos. Quanto à representação extrajudicial, como no caso presente, deve observar a Portaria n. 1.016/2010 da Advocacia-Geral da União e Decreto n. 7.152/2010 (revogado pelo Decreto n. 9.784/2019, inciso XXV, que não trata especificamente de agentes públicos) .
37.	Na Portaria n. 1.016/2010, no art 2º,  dispõe que a atuação do Procurador  deve se vincular a processos prioritários, que no seu § 2º, relata serem aqueles relacionados à execução de políticas públicas, objetivos, diretrizes e metas estabelecidas pela Administração Federal, e também, na defesa de gestores pela Advocacia- Geral da União junto ao TCU (art. 9º) , deve se dar mediante solicitação do interessado que, no seu  § 1º, inciso II, tenha parecer que  ateste que os atos foram praticados com observância aos princípios elencados no caput do art. 37 da Constituição. Assim, entende-se que a defesa feita por Procurador Federal aos conselheiros da Coplad neste processo não se circunscreve a processo prioritário, bem como não se comprovou o seguimento dos princípios do art. 37 da CF/88. Ademais, considerando a uniformidade de tratamento, verifica-se que alguns responsáveis contrataram serviços de advocacia para atender os seus interesses pessoais, de sorte que se entende como imprópria a defesa praticada a conselheiros da Coplad. 
38.	No que tange à prescrição da pretensão punitiva, ressalta-se, de plano, que esta Corte de Contas não segue a prescrição quinquenal no art. 1º da Lei 9.873/1999, mas sim a prescrição decenal, com fulcro no art. 205 do Código Civil, como dispõe o subitem 9.1.1. do Acórdão 1441/2016-TCU-Plenário do Ministro Relator Benjamin Zymler.
39.	Assim, nos termos do subitem 9.1.3 do Acórdão 1441/2016-TCU-Plenário, tem-se como ato interruptivo da prescrição, no caso prático, o Despacho do Secretário da Unidade Técnica (peça 137) , que se deu em 10/8/2018. Nesse sentido, considerando a situação dos  conselheiros que tiveram unicamente a data de sessão, ou seja, o fato consignado, vencendo o prazo decenal anteriormente ao ato de interrupção da prescrição, constata-se que os seguintes membros da Coplad tiveram a prescrição da pretensão punitiva verificada: Bondan Metchko Filho, Carlos Augusto Moreira Júnior, Carlos Eduardo Pianovski Ruzyk, Daniel Farias, Diego Luiz Dorgam Aguilera, Eduardo Harder, Elisa Maria Dalla Bona, Érico Massoli Ticianel Pereira, Fausto Rodrigues Teixeira Filho, João Carlos dos Santos Horst Filho, José Altair Monteiro Sampaio, José Borges Neto, Juarez Nélson Alves de Lima, Luiz Augusto Koenig Veiga, Luiz Carlos Sobânia, Luiz Gonzaga Alves de Araújo, Márcia Helena Mendonça, Maria Consuelo Andrade Marques, Neilor Vanderlei Kleinubing, Paulo Afonso Bracarense Costa, Sandra Regina Kirchner Guimarães, Sidon Kienert Júnior, Sílvio Francisco Brunatto, Sílvio Parucker, Sílvio Rogério Correia de Freitas, Soraya Rosana Torres Kudri, Thiago Fabrícius Konopka, Vânia Mari Salvi Andrzejevski, William Alves Barbosa e Wilson Venzel Messias, de sorte que a eles não será aplicada a penalidade de multa.
40.	Sendo assim, verifica-se que as razões de justificativa apresentadas pelos responsáveis supracitados não afastaram o apontamento consignado nos Ofícios de audiência de que houve inobservância do art. 37, caput, incisos I, II e X, da CF/88, bem como como dos princípios  da isonomia, da moralidade, da legalidade e da impessoalidade, com benefício indevido de ex-servidores da Universidade, aquinhoados pelo Programa "Disseminação de Conhecimento Técnico-Sênior", tendo em vista a prática reiterada (peça 132) de elaboração de  resoluções aprovadas por membros integrantes do Conselho de Planejamento  e Administração- Coplad.
CONCLUSÃO
41.	Considerando o exposto no Exame Técnico desta instrução, rejeitam-se as razões de justificativa apresentadas pelos responsáveis.
42.	Nesse sentido, propõe-se a aplicação de multa aos responsáveis, com exclusão daqueles que em que se reconheceu a prescrição da pretensão punitiva e inclusão dos declarados revéis no processo.
PROPOSTA DE ENCAMINHAMENTO
43.	Diante do exposto, submetemos os autos à consideração superior, propondo ao Tribunal:
43.1) rejeitar as razões de justificativa apresentadas pelos conselheiros Ademir Clemente, Adílson Antônio Volpi, Adriana Hessel Dalagassa, Adriano Rodrigo de Moraes, Afonso Takao Murata, Alexandre Luís Trovon de Carvalho,  Almir Antônio Urbanetz, Amadeu Bona Filho, Ana Maria Petraitis Liblik,  Ana Paula Mussi Szabo Cherobim,  Ana Sofia Climaco Monteiro de Oliveira,   Antônio Felipe Paulino de Figueiredo Wouk,  Arislete Dantas de Aquino,  Arlete Edling, Armando Luiz Nicolini Delgado, Astrid Baecker Ávila,  Augusto Brandini Neto, Aurora Ramos da Cunha, Betty Iris Henriquez Pino,  Bruno Henrique Boaron,  Carla Cristina Bitdinger Cobalchini,  Carlos Augusto Moreira Júnior, Carlos Eduardo  Pianovski Ruzyk,   Carlos Estevam Nolf Damiani, Chisato Oka Fiori, Christian Mendez Alcântara,  Clara Brener Mindal,  Claudete Reggiani,  Cléverson Ribas Carneiro,  Dalton Luiz Razera,   Daniel Keller Mittelbach, Deise Cristina de Lima Picanço,  Dieval Guizelini, Diogo Ormianin,  Dione Maria Menz, Donizeti Antônio Giusti, Édson Aparecido Mitishita,  Édson Gomes Tristão, Eduardo Dell Avanzi,  Eduardo Harder,   Eduardo Ratton, Eduardo Salles de Oliveira Barra, Eduardo Teixeira da Silva , Elias Sebastião Torres da Silva, Elisa Maria Dalla Bona, Elisandro Pires Frigo, Erick Hernán Boschilla Lastra,  Érico Massolini Ticianel Pereir, a Ettiène Cordeiro Guérios, Eunice Maria Linhares Cirino Camargo, Fausto Rodrigues Teixeira Filho, Felipe Alejandro Guerrero Rojas, Fernando Marinho Mezzadri, Fracieli Assis Prata, Glaci Terezinha Schluga, Guilherme Hideo Assaoka Hossaka, Guiosepphe Sandri Marques, Henrique Kramer da Cruz e Silva, Horácio Tertuliano dos Santos Filho,  João Carlos dos Santos Horst Filho, José Borges Neto, José Luís Guimarães,  José Miguel Rasia,  José Olivir de Freitas Júnior, Juarez Nélson Alves de Lima, Karam Abou Saab,  Laís Murakami, Leonardo Caetano da Rocha,  Leonor Demário,  Lígia Eliana Setenareski,  Lígia Negri,  Lúcia Helena Ribeiro,  Luciane Bittencourt Carias de Oliveira,  Luís Augusto Koenig Veiga,  Luís Carlos Erpen de Bona, Luís Eduardo de Souza Lelis,  Luísa Fanes,  Luiz Antônio Corrêa Lucchesi,  Luiz Antônio Passos Cardoso,  Luiz Carlos Sobânia,  Luiz Cláudio Fernandes,  Luiz Gonzaga Alves de Araújo,  Luiz Paulo Maia,   Luiz Vamberto de Santana,  Márcia Helena Mendonça,   Márcia Inês Schabarum Mikuska,  Márcio Mauri Kieller Gonçalves,   Marcos Antônio Marino,  Marcos Sfair Sunye,  Marcos Levy Albino Bencostta, Maria Cristina Alsselbrinque, Maria Emília Daudt von der Heyde,  Maria Lúcia Masson,  Maria Tarcisa Silva Bega,  Mariana Félix de Souza,  Marinez da Silva, Mário de Paula Soares Filho,  Mário Sérgio Ferreira de Souza,  Mauro Lacerda Santos Filho,  Mitzy Tânnia Reichembach,  Moisés Prates Silveira,  Neide Brun,  Neilor Vanderlei Kleinubing,  Nélson Luís Barbosa Rebellato,  Ney Pereira Mattoso Filho,  Nivaldo Eduardo Rizzi,  Norma da Luz Ferrarini,  Paulo Affonso Bracarense Costa,  Paulo César Nauiack,  Paulo de Tarso da Cunha Chaves,  Pedro Luís Faggion, Phillipe Batiuk Trindade,  Renato Bochicchio,  Ricardo Fernandez Perez,  Ricardo Luiz Viana,  Ricardo Marcelo Fonseca,  Roberto Ratzke,  Roberto Tadeu Raittz,  Rogério Andrade Mulinari,  Romualdo Wandresen,  Rômulo de Souza Leitão Neto,    Samuel Cavassim Raffo,   Sandra Regina Kirchner Guimarães,  Sávio Marcelo Leite Moreira da Silva,  Sidon Keinert Júnior,  Silvana Maria Carbonera,  Sílvia Helena Soares Schwab,  Sílvio Francisco Brunatto,  Sílvio Parucker,  Sílvio Rogério Correia de Freitas,  Soraya Rosana Torres Kudri,  Thiago Fabrícius Konopka,  Thiago Vinícius de Almeida da Silva,  Tibiriçá Krüger Moreira,  Valdo José Cavallet,  Vânia Mari Salvi Andrzejevski,  Vera Karam de Chueiri,  Vicente Pacheco,  Wiliam Alves Barbosa,  Wilson Venzel Messias, Zaki Akel Sobrinho;
	43.2) considerar revéis para todos os efeitos, com fundamento no art. 12, § 3º, da Lei 8.443/92, os conselheiros Aline Ferrari Fabri, Ana Beatriz Zimmermann, Andréa do Rocio Caldas, Bondan Metchko Filho, Cláudio Antônio Tonegutti, Daniel Farias, Diego Luiz Dorgam Aguilera, José Altair Monteiro Sampaio, José Carlos de Assis, José Marcelo Rocha Aranha Kedma Ojeda Moreira, Luiz Fernando Mendes, Maria Consuelo Andrade Marques, Salem Ibrahim e Sandonaid Andrei Geisler;
                  43.3) aplicar aos conselheiros Ademir Clemente, Adílson Antônio Volpi, Adriana Hessel Dalagassa, Adriano Rodrigo de Moraes, Afonso Takao Murata, Alexandre Luís Trovon de Carvalho, Aline Ferrari Fabri, Almir Antônio Urbanetz, Amadeu Bona Filho, Ana Beatriz Zimmermann,  Ana Maria Petraitis Liblik,  Ana Paula Mussi Szabo Cherobim,  Ana Sofia Climaco Monteiro de Oliveira, Andréa do Rocio Caldas,  Antônio Felipe Paulino de Figueiredo Wouk,  Arislete Dantas de Aquino,  Arlete Edling, Armando Luiz Nicolini Delgado, Astrid Baecker Ávila,  Augusto Brandini Neto, Aurora Ramos da Cunha, Betty Iris Henriquez Pino,  Bruno Henrique Boaron,  Carla Cristina Bitdinger Cobalchini,   Carlos Estevam Nolf Damiani, Chisato Oka Fiori, Christian Mendez Alcântara,  Clara Brener Mindal,  Claudete Reggiani, Cláudio Antônio Tonegutti, Cléverson Ribas Carneiro,  Dalton Luiz Razera,   Daniel Keller Mittelbach, Deise Cristina de Lima Picanço,  Dieval Guizelini, Diogo Ormianin,  Dione Maria Menz, Donizeti Antônio Giusti, Édson Aparecido Mitishita,  Édson Gomes Tristão, Eduardo Dell Avanzi,    Eduardo Ratton, Eduardo Salles de Oliveira Barra, Eduardo Teixeira da Silva , Elias Sebastião Torres da Silva,  Elisandro Pires Frigo, Erick Hernán Boschilla Lastra,  Ettiène Cordeiro Guérios, Eunice Maria Linhares Cirino Camargo,  Felipe Alejandro Guerrero Rojas, Fernando Marinho Mezzadri, Fracieli Assis Prata, Glaci Terezinha Schluga, Guilherme Hideo Assaoka Hossaka, Guiosepphe Sandri Marques, Henrique Kramer da Cruz e Silva, Horácio Tertuliano dos Santos Filho,   José Carlos de Assis,  José Luís Guimarães, José Marcelo Rocha Aranha, José Miguel Rasia,  José Olivir de Freitas Júnior,  Karam Abou Saab, Kédma Ojeda Moreira, Laís Murakami, Leonardo Caetano da Rocha,  Leonor Demário,  Lígia Eliana Setenareski,  Lígia Negri,  Lúcia Helena Ribeiro,  Luciane Bittencourt Carias de Oliveira,   Luís Carlos Erpen de Bona, Luís Eduardo de Souza Lelis,  Luísa Fanes,  Luiz Antônio Corrêa Lucchesi,  Luiz Antônio Passos Cardoso,    Luiz Cláudio Fernandes, Luiz Fernando Mendes    Luiz Paulo Maia,   Luiz Vamberto de Santana,    Márcia Inês Schabarum Mikuska,  Márcio Mauri Kieller Gonçalves,   Marcos Antônio Marino,  Marcos Sfair Sunye,  Marcos Levy Albino Bencostta,  Maria Cristina Alsselbrinque, Maria Emília Daudt von der Heyde,  Maria Lúcia Masson,  Maria Tarcisa Silva Bega,  Mariana Félix de Souza,  Marinez da Silva, Mário de Paula Soares Filho,  Mário Sérgio Ferreira de Souza,  Mauro Lacerda Santos Filho,  Mitzy Tânnia Reichembach,  Moisés Prates Silveira,  Neide Brun,   Nélson Luís Barbosa Rebellato,  Ney Pereira Mattoso Filho,  Nivaldo Eduardo Rizzi,  Norma da Luz Ferrarini,    Paulo César Nauiack,  Paulo de Tarso da Cunha Chaves,  Pedro Luís Faggion, Phillipe Batiuk Trindade,  Renato Bochicchio,  Ricardo Fernandez Perez,  Ricardo Luiz Viana,  Ricardo Marcelo Fonseca,  Roberto Ratzke,  Roberto Tadeu Raittz,  Rogério Andrade Mulinari,  Romualdo Wandresen,  Rômulo de Souza Leitão Neto,  Salem Ibrahim,  Samuel Cavassim Raffo, Sandonaid Andrei Geisler,    Sávio Marcelo Leite Moreira da Silva,   Silvana Maria Carbonera,  Sílvia Helena Soares Schwab,  Thiago Vinícius de Almeida da Silva,  Tibiriçá Krüger Moreira,  Valdo José Cavallet,  Vera Karam de Chueiri,  Vicente Pacheco,  Zaki Akel Sobrinho, individualmente, a multa prevista no art. 58, II, da Lei 8.443/92, fixando-lhes o prazo de 15 (quinze) dias a contar das notificações, para que comprovem, perante o Tribunal (art. 214, inciso III, alínea "a" do Regimento Interno/TCU) , o recolhimento das dívidas ao Tesouro Nacional, atualizadas monetariamente, desde a data do acórdão até a data  dos efetivos recolhimentos, se forem pagas após o vencimento, na forma da legislação em vigor; 
                   43.4) autorizar, desde logo, nos termos do art. 28, inciso II, da Lei 8.443/92, a cobrança judicial das dívidas, caso não atendidas as notificações;
43.5) dar ciência do acórdão que vier a ser proferido à Universidade Federal do Paraná, destacando que o relatório e o voto que fundamentam a deliberação podem ser acessados por meio do endereço eletrônico www.tcu.gov.br/acordaos
	43.6) arquivar o presente processo, com fundamento no art. 169, inciso III, do Regimento Interno do TCU.               
Manifestando-se parcialmente de acordo com a proposta da instrução, o diretor da SecexEducação formulou o despacho que reproduzo abaixo:
Com as devidas vênias e nos termos da delegação de competência dada pela Portaria-SecexEducação 3/2019, manifesto-me em desacordo parcial com o exame técnico e total com a proposta de encaminhamento constante da peça precedente, pelas razões que seguem.
2.	Apesar da discordância, cabe consignar que instrução foi elaborada de forma adequada, bem fundamentada juridicamente e com relação ao que consta no processo, bastante complexo, com mais de 800 peças e envolvendo mais de 150 responsáveis. 
II
3.	Em apertada síntese, esses autos tratam de Representação da então Secex-PR a respeito de possíveis irregularidades ocorridas na Universidade Federal do Paraná (UFPR) , decorrente do pagamento de recursos financeiros a servidores inativos da instituição a título de bolsas do "Programa Disseminação de Conhecimento Técnico-Sênior", anteriormente denominado "Programa de Bolsa Pesquisa Técnico-Sênior".
4.	Conforme o Acórdão 3586/2018-TCU-Primeira Câmara (peça 117) , a representação foi conhecida, sendo determinado à UFPR que suspendesse de forma definitiva o pagamento das bolsas.
5.	Ainda, determinou-se à Secex-PR que identificasse e promovesse a audiência dos membros do Conselho de Administração da Universidade (Coplad) que, a partir do exercício de 2005, aprovaram as resoluções que instituíram o Programa, ou autorizaram a sua continuidade, para que apresentassem razões de justificativas concernentes à instituição indevida de modalidade de contratação de pessoal.
6.	Na sequência, após a realização de notificações e diligências, a Secex-PR elaborou a instrução de peça 135, com considerações e indicação de 157 conselheiros, com as respectivas datas de participação na Sessões, que deveriam ser ouvidos em audiência.
7.	A partir de então, as comunicações foram expedidas e o processo, em razão da reestruturação do Tribunal, foi redistribuído a esta SecexEducação. Tendo sido concluída a fase de comunicações, conforme despacho de peça 821, os autos puderam ser analisados.
III
8.	Inicialmente, é preciso consignar que não há dúvidas de que a concessão das bolsas foi realizada de forma irregular, como consta no Voto do ministro-relator Walton Alencar Rodrigues (peça 118) :
Diante desses elementos, não resta dúvida acerca da ilegalidade dos pagamentos aqui tratados, razão pela qual, no mérito, torno efetiva a determinação cautelar que suspendeu os pagamentos dos servidores inativos, no âmbito do programa "Disseminação de Conhecimento Técnico-Sênior" da UFPR, e determino à instituição que se abstenha de criar programas similares, destinados ao pagamento de ex-servidores da entidade.
9.	Todavia, ainda que as bolsas tenham sido criadas e autorizadas de forma irregular, considerou-se que os valores pagos aos servidores não deveriam ser devolvidos ao Erário, conforme instrução da Secex-PR de peça 113:
15. A Secex/PR em nova análise promovida por meio das peças 62 a 64 concluiu pela necessidade de manutenção da medida cautelar, até a decisão de mérito da questão; pela caracterização da boa-fé dos servidores técnicos aposentados beneficiários dos pagamentos das bolsas, entendendo que não seria cabível a devolução dos valores pagos; e pela necessidade de ouvir em audiência os gestores responsáveis pela expedição das resoluções administrativas e pela utilização ilegal dos recursos orçamentários, com vistas a avaliar a possibilidade de aplicação de multa (peça 62, p. 9) .
10.	Nesse contexto, portanto, o Acórdão 3586/2018-TCU-Primeira Câmara (peça 117) determinou a audiência dos conselheiros, mas não a citação dos servidores beneficiados com as bolsas.
IV
11.	Para melhor compreensão dos autos, foi elaborado anexo a este pronunciamento nos quais constam informações pertinentes à situação de cada um dos 157 responsáveis chamados em audiência, com as datas das sessões do Conselho que teriam participado, conforme consta na instrução de peça 135, elaborada pela Secex-PR.
12.	Quanto aos 157 conselheiros, não foi expedida comunicação a sr. Luiz Alberto Machado (peça 135, p. 14) porque já era falecido, conforme Informação de peça 139. Para todos os demais teria sido enviada comunicação válida, a par do despacho de peça 821, emitido pela Secretaria de Gestão de Processos (Seproc) .
13.	Atualmente também consta nas bases de dados que o TCU dispõe registro de falecimento do sr.  Claudio Antonio Tonegutti e da sra. Maria Emilia Daudt Von Der Heyde.
V
14.	Como se verá adiante (itens 37-57) , a tese desta Unidade Técnica será no sentido de, em divergência à proposta da instrução precedente, acatar as justificativas apresentadas pelos conselheiros chamados em audiência, de modo que nenhuma sanção lhes seja aplicada.
15.	Entretanto, caso tal tese não venha a ser acatada, é necessário observar outros aspectos que também influenciam na decisão que vier a ser adotada pelo Tribunal, como segue.
VI
16.	O primeiro aspecto relevante que precisa ser analisado é quanto à prescrição da pretensão punitiva.
17.	Conforme o Acórdão 1441/2016-TCU-Plenário, relator Benjamin Zymler, o prazo prescricional quanto a irregularidades que podem ensejar a aplicação de sanções pelo Tribunal é de 10 anos. Esse prazo pode ser interrompido quando do ato que ordenar a citação, a audiência ou oitiva da parte, como dispõe o item 9.1.3 da deliberação.
18.	Embora a instrução de peça precedente tenha considerado como ato interruptivo o despacho do Secretário da Secex-PR (peça 137, em 10/8/2018) , deve ser considerado como válido para estes efeitos o Acórdão 3586/2018-TCU-Primeira Câmara (peça 117, sessão de 17/4/2018) que determinou a audiência dos conselheiros.  
19.	Desta forma, os atos praticados antes de 17/4/2008 são atingidos pela prescrição da pretensão punitiva. Conforme a peça 135, p. 3, três sessões do Conselho da UFPR foram realizadas antes desta data, quais sejam: 20/4/2006, 19/4/2007 e 11/7/2007.
20.	Por outro lado, caso se considere, como proposto na instrução precedente, que o ato interruptivo deve ser o despacho do Secretário da Secex-PR (peça 137, em 10/8/2018) , a prescrição também deve atingir a sessão do Conselho de 25/6/2008.
21.	Assim, no anexo a este pronunciamento estão listados os responsáveis e as sessões do Conselho que estariam atingidas pela prescrição, considerando as duas datas possíveis (17/4/2008 ou 10/8/2008) .
22.	De qualquer modo, não seria possível aplicar qualquer sanção a boa quantidade de conselheiros, tendo em vista a prescrição da pretensão punitiva. 
VII
23.	Outra questão que merece ser abordada trata da possibilidade (ou não) de que parte dos Conselheiros possa ser defendida por Procurador Federal vinculado à Advocacia-Geral da União, membro da Procuradoria Federal junto à UFPR, a exemplo da resposta de peça 752.
24.	Para o auditor-instrutor, "a defesa feita por Procurador Federal aos conselheiros da Coplad neste processo não se circunscreve a processo prioritário, bem como não se comprovou o seguimento dos princípios do art. 37 da CF/88", e, por isso, se entendeu como "imprópria a defesa praticada a conselheiros da Coplad".
25.	Discorda-se desse entendimento, posto que: a) irrelevante para exame dos autos, considerando que o Tribunal sempre deve pautar sua ação em busca da verdade material; b) "em juízo preliminar, a Advocacia-Geral da União entendeu pela possibilidade de representação" dos Conselheiros (peça 752, p. 4) ; e c) desde o início dos autos "a Procuradoria da UFPR assumiu a representação de todos os responsáveis, apresentando razões de justificativas uniformes" (Voto de peça 118, p. 2) .
26.	Nessa mesma compreensão, assim se pronunciou o Ministério Público junto ao TCU no âmbito do TC Processo 015.947/2009-6, o que contou com a aquiescência do ministro Vital do Rêgo (peças 201 e 203 do referido processo) :
A defesa [pela AGU] de membros e servidores dos Poderes Públicos, quanto a atos praticados no exercício de suas atribuições constitucionais, legais ou regulamentares, no interesse público, especialmente da União, suas respectivas autarquias e fundações, junto ao Tribunal de Contas da União - TCU está prevista no art. 1º do Decreto 7.153, de 9 de abril de 2010.
 (...) 
Portanto, é cabível a defesa de servidor público junto ao TCU quando este for acionado por ato ou fato praticado no exercício de suas funções, desde que tal ato não configure, prima facie, manifesta violação ao ordenamento jurídico. Assim sendo, merece ser considerada legítima a representação processual pela AGU da referida responsável.
VIII
27.	Por fim, outro aspecto relevante que precisa ser examinado é quanto à responsabilização de conselheiros suplentes. 
28.	Muitos dos conselheiros chamados em audiência alegaram que eram apenas suplentes dos titulares, e que por esta razão, apesar de presentes no momento (lista de presença na peça 128) , não teriam votado nas sessões que aprovaram as Resoluções irregulares.
29.	Para o auditor-instrutor "o mero fato se ser conselheiro suplente não pode afastar a responsabilidade do agente, já que a Coplad atuava em conjunto e tanto titulares como suplentes tinham conhecimento das resoluções que eram aprovadas" (peça 823, itens 28-30) .
30.	Diverge-se de tal entendimento. Ninguém, suplente ou titular, que não tenha participado da sessão e votado favoravelmente à aprovação das Resoluções pode ser responsabilizado. 
31.	Ora, se o fato irregular, descrito nas audiências como "instituição/manutenção indevida da modalidade de contratação de pessoal (...) as quais foram aprovadas em Sessões do Coplad" teve como causa a aprovação dos normativos, apenas aqueles que votaram a favor das Resoluções é que podem ser responsabilizados. Quem não votou, ou votou contra, não pode, por justiça e legalidade, ser apenado. 
32.	Sobre a questão, conforme a Procuradoria Federal junto à UFPR (peça 752, p. 19-21) , há 26 conselheiros que deveriam ter responsabilidade excluída em relação aos períodos indicados, "eis que os Conselheiros Titulares estavam presentes na votação". Assim, conforme a PF-UFPR/AGU, "sem direito à voto, por evidente, resta demonstrado que tais conselheiros não participaram dos atos tidos como ilegais".
33.	Além das defesas apresentadas pela Procuradoria Federal, alguns conselheiros apresentaram considerações de mesmo teor: Carlos Eduardo Pianovski Ruzyk (sessão de 25/6/2008, Lista de Presença na peça 128, p. 5) ; Sidon Keinert Junior (sessões de 20/4/2006, 19/4/2007 e 11/7/2009, Listas de presença na peça 128, p. 2-4) ; Wiliam Alves Barbosa (sessões de 20/4/2006-titular, 19/4/2007-suplente e 11/7/2007-suplente, Listas de presença na peça 128, p. 2-4) ; Bruno Henrique Boaron, sessão de 27/5/2009, suplente com a presença do titular; Cleverson Ribas Carneiro, sessões de 25/6/2008 (nesta com a presença do titular) e 27/5/2009.   
34.	Diante desse conjunto de informações, no anexo deste pronunciamento foi elaborado quadro-resumo tratando da situação dos conselheiros que seriam suplentes.
35.	Conforme o anexo, há diferentes situações:
35.1.	em alguns dos casos, a defesa se refere a todas as sessões para as quais o conselheiro suplente teria sido chamado em audiência. Por exemplo, o sr. Erick Hernan Boschilha Lastra teria, conforme a instrução de peça 135, participado apenas de uma sessão (27/5/2009) . E conforme a PF-UFPR/AGU (peça 752, p. 20) , no dia da sessão o Conselheiro titular (Diogo Ormianin) estava presente, o que se confirma na Ata de peça 18, p. 7, e na Lista de presença de peça 128, p. 6;  
35.2.	em outras situações, além da questão da suplência, existe a prescrição da pretensão punitiva. Por exemplo, a sra. Maria Consuelo Andrade Marques teria participado da sessão de 19/4/2007, atingida pela prescrição conforme itens 16-22 deste pronunciamento. Além disso, o seu Conselheiro titular (Luis Augusto Koenig Veiga) esteve presente na sessão, conforme defesa da AGU (peça 752, p. 19) , Ata (peça 18, p. 1) e Lista de presença de peça 128, p. 3.
35.3.	por fim, existem casos, para o mesmo conselheiro em que algumas sessões estão prescritas, outras ocorreram a situação de suplente/titular e outras que não há nenhuma dessas possibilidades. Por exemplo, a sra. Norma da Luz Ferrarini foi chamada em audiência por seis sessões (peça 135, p. 17) : duas podem estar prescritas; em uma (27/6/2012) teria sido suplente (peça 128, p. 9) ; e em três outras sessões inexiste outra questão.
36.	Assim, a depender dos entendimentos que venham a ser adotados pelo ministro-relator e pelo colegiado do TCU, a situação de cada conselheiro deve ser avaliada de forma individual, inclusive quanto à dosimetria de eventual sanção que venha a ser aplicada - embora, registra-se, a proposta deste pronunciamento será pelo afastamento de qualquer penalidade. 
IX
37.	Quanto à questão fulcral tratada neste processo, relacionada com a aprovação das resoluções que fundamentaram o pagamento das bolsas aos servidores, considera-se que existem elementos fáticos que levam a acatar as razões de justificativas apresentadas.
38.	A presente situação já havia sido objeto de exame pelo Tribunal no processo TC Processo 010.422/2004-6, Auditoria realizada pela Secretaria de Fiscalização de Pessoal (Sefip) na área de pessoal da UFPR.
39.	Seu julgamento de mérito deu-se pelo Acórdão 1922/2005-TCU-Primeira Câmara, relator Guilherme Palmeira, reformado, em razão de Pedido de Reexame apresentado pela UFPR, pelo Acórdão 1762/2008-TCU-Primeira Câmara, relator Valmir Campelo.
40.	Na primeira deliberação, quanto às bolsas, assim constou (grifos inseridos) :
9.5.2. faça cessar todo e qualquer pagamento referente a Plantões Médicos, Bolsas do Programa Professor/Técnico Sênior, Funções Comissionadas e Cargos de Direção à conta das rubricas 00066 e 00526 (Grat. p/Encargo Curso/Concurso) , no prazo máximo de 15 (quinze) dias, contados da ciência da decisão deste Tribunal; (Nova redação dada pelo AC-1762-18/08-1.) 
41.	Com a nova redação, esse item ganhou a seguinte redação (grifos inseridos) :
9.5.2. adote providências para a aprovação e utilização de rubrica destinada ao registro dos pagamentos de plantões médicos, admitindo-se, em caráter excepcional, que as despesas a esse título continuem sendo processadas à conta de "gratificação por encargo de curso/concurso", pelo período de 180 (cento e oitenta) dias, devendo a UFPR fazer cessar, no prazo de 15 (quinze) dias, o uso dessa mesma rubrica (gratificação por encargo de curso/concurso) para registro das despesas de bolsas do programa professor sênior e técnico sênior, bem como de funções gratificadas e cargos de direção;
42.	Quando da análise do recurso apresentado pela UFPR, o assunto foi controverso. Na instrução de peça 24, p. 23, do TC Processo 010.422/2004-6, o auditor-instrutor fez a seguinte proposta (grifos inseridos) :
b) altere a redação do item 9.5.2 do Acórdão 1922/2005-TCU-Primeira Câmara para os seguintes termos: "9.5.2. adote providências para aprovação e utilização de rubrica própria para registro dos pagamentos das despesas referentes "Plantões Médicos", "Bolsas do Programa Professor/Técnico Sênior" e "Funções Comissionadas e Cargos de Direção", sendo que tais pagamentos, até a referida inclusão, podem continuar, em caráter excepcional, a ser feitos na rubrica que vem sendo utilizada (Grat. p/Encargo Curso/Concurso) "
43.	Discordando da proposta do auditor, o então Secretário de Recursos do Tribunal assim consignou (peça 24, p. 24, do TC Processo 010.422/2004-6) , grifos inseridos:
8.Verifica-se, às fls. 38/39 do v.p., que o responsável foi chamado aos autos em função do "pagamento de ..., com recursos destinados a...". Portanto, em momento algum foi ouvido sobre a ilegalidade do "pagamento de ...", mas apenas porque esses pagamentos foram feitos "com recursos destinados a ...".
Com a finalidade de resguardar os princípios do devido processo legal, do contraditório e da ampla defesa, explicitados nos incisos LIV e LV do art. 50 da Constituição Federal, não se pode olvidar da forma como foi realizada a audiência ao responsável. O texto elaborado pela Unidade Técnica, o qual é coerente com os termos da proposta de encaminhamento formulada às fls. 33/34 do Relatório de Auditoria (v.p.) , concentrou-se no mero meio utilizado pelo gestor para incorrer na ilegalidade, mas não na ilegalidade em si, o que trouxe como consequência a condenação do responsável com fundamento em algo acerca do qual o mesmo não foi ouvido em audiência.
44.	Assim, para a SERUR, o Acórdão 1922/2005-TCU-Primeira Câmara deveria ser anulado, o que teve a concordância do Ministério Público junto ao TCU (peça 24, p. 28, do TC Processo 010.422/2004-6) . 
45.	Todavia, tal proposta não foi acatada pelo colegiado do Tribunal, resultando na nova redação dada pelo Acórdão 1762/2008-TCU-Primeira Câmara.
46.	Posteriormente, em 13/9/2009, ainda sobre esse tema, nova instrução da Sefip registrou (peça 6, p. 32, do TC Processo 010.422/2004-6) , grifos inseridos:
Quanto ao pagamento de bolsistas
O pagamento de bolsista técnico sênior, segundo a UFPR, não vem sendo realizado na rubrica "gratificação por encargo/concurso" desde outubro de 2005. Foi instituído o Subprograma de Bolsa Pesquisa Técnico- Sênior (PROTEC)  por meio da resolução 08/06, de 20 de abril de 2006, do Conselho de Administração da UFPR (fls. 240/249) .
A referida resolução não cita de onde viriam os recursos para pagamento das bolsas e nem em que rubricas seriam pagas a bolsas. Logo, faz-se necessário o envio de relação nominal dos bolsistas inscritos no referido subprograma, com n° de CPF e período cursado, para que se verifique como foi realizado este pagamento.
47.	Assim, foi realizada diligência nos termos propostos.
48.	A Universidade apresentou a lista de peça 7, p. 16-25, no TC Processo 010.422/2004-6. Na análise sobre a documentação apresentada, assim foi consignado por auditor da Sefip, grifos inseridos (peça 7, p. 30, TC Processo 010.422/2004-6, datada de 16/6/2009) :
a)	Quanto ao pagamento de bolsistas
A resolução 08/06-COPLAD, de 20 de abril de 2006, do Conselho de Planejamento e Administração da UFPR (fis. 240/242) não cita de onde viriam os recursos para pagamento das bolsas e nem em que rubricas elas seriam pagas. Logo, foi solicitado o envio de relação nominal dos bolsistas inscritos no referido subprograma, com n° de CPF e período cursado, com a finalidade de se verificar a forma com que foi realizado este pagamento.
Mediante o envio da supracitada relação, realizou-se pesquisa no SIAFI (fis.327/328) e comprovou-se que o pagamento dos bolsistas vem sendo realizado com recursos orçamentários do Programa de Trabalho resumido (PTres) n° 2319 e sendo pago na rubrica 33902001, fato que caracteriza o pagamento regular por parte daquela Universidade.
49.	Com a anuência do escalão dirigente da Sefip à proposta, foi autorizado o arquivamento do processo TC Processo 010.422/2004-6 pelo Acórdão 3617/2009-TCU-Segunda Câmara.   
50.	Veja-se que a citada Resolução 08/06-COPLAD, analisada na instrução da Sefip com a conclusão de que estaria caracterizado o "pagamento regular por parte daquela Universidade" é justamente a primeira de todas as doze Resoluções que vem, desde o ano de 2006, regulando o pagamento das bolsas, como se observa no trecho abaixo, constante da primeira instrução deste processo (peça 34, p. 16) :
15. O referido programa foi instituído em 2006, mediante a Resolução 08/06 do Conselho de Planejamento e Administração da UFPR - Coplad, sendo anualmente renovado, conforme atestam as atas das sessões do conselho (peça 18) .
51.	Ainda sobre o assunto, na instrução de peça 113, p. 10, consta alegação de gestores da Universidade nos seguintes termos (grifos inseridos) :
26. Alegam que o programa existe na UFPR desde o ano de 1995 (Resolução 40/95) e que o pagamento de bolsas ocorria inicialmente por meio de rubricas vinculadas ao pagamento de pessoal. Porém, com o intuito de que não fosse configurado indevidamente nenhum vínculo laboral com universidade e considerando decisão do TCU no processo TC Processo 010.422/2004-6, teria sido solicitado pela Progepe ao MEC a criação de rubrica específica para o pagamento das bolsas vinculadas ao programa, que na época era regido pela Resolução 06/08-Coplad (anexo 6 da peça 46) .
27. Registram que a UFPR solicitou expressamente a criação da rubrica à Secretaria do Tesouro Nacional e que a efetivação da criação da rubrica 339020.02 destinava-se ao pagamento de bolsas do aludido programa, regulamentado à época pela Resolução 06/08-Coplad, conforme mensagens internas do Siafi apensadas à peça 46, anexo 3 (peça 46, p. 23-26) .
28. Acrescentam que a descrição da natureza de despesa 3390.20.02 que consta no Siafi faz referência expressa ao atendimento da "Resolução n. 08/06-COPLAD, editada pelo Conselho de Planejamento e Administração da Universidade Federal do Paraná" (peça 46, p. 26) .
29. Por fim aduzem que este TCU, ao analisar o processo TC Processo 010.422/2004-6, nos termos dos Acórdão 1922/2005-TCU-Primeira Câmara, de relatoria do Ministro Guilherme Palmeira, e 1762/2008-1ª Câmara, de relatoria do Ministro Valmir Campelo, no tocante ao pagamento das bolsas aos técnicos administrativos inativos, apontou somente impropriedade quanto à utilização de rubrica vinculada às demais despesas de pessoal e determinou que a UFPR adotasse providências com o fito de aprovar e utilizar rubrica própria para o registro e pagamento das despesas referente às bolsas do programa professor/técnico sênior, não questionando em nenhum momento a existência do programa.
52.	Todo esse contexto (análises realizadas no TC Processo 010.422/2004-6; redação dada ao item 9.5.2 do Acórdão 1922/2005-TCU-Primeira Câmara; justificativas apresentadas pelos gestores) permite concluir que a questão não foi suficientemente esclarecida e que, portanto, havendo dúvidas razoáveis, a imputação de sanções aos conselheiros é medida demasiadamente severa.
53.	Voto do ministro-relator (peça 118, p. 4) parece ir na mesma linha (grifos inseridos) :
Dissentindo da unidade técnica, entendo assistir razão aos responsáveis, ao afirmarem que o Acórdão 1922/2005-TCU-Primeira Câmara, reformado pelo Acórdão 762/2008-TCU-Primeira Câmara, não deixou patente o entendimento desta Corte de Contas de que os pagamentos das bolsas do programa técnico sênior deveriam ser cessados de forma definitiva, independentemente da rubrica utilizada, ante a absoluta ilegalidade desses pagamentos, pelos fundamentos aqui defendidos.
O acolhimento dessa alegação, entretanto, não afasta a gravidade da conduta adotada pelos responsáveis, que, ante a decisão deste Tribunal de que não era possível a utilização da rubrica "Gratificação p/Encargo de Curso/Concurso" no pagamento das bolsas Sênior de Professor e de Técnicos Administrativos, editaram resoluções, instituindo a bolsa de pesquisa ora analisada, com o intuito de dar ares de legalidade a benefício destinado ao pagamento de serviços técnicos que não guardam correlação com a realização de pesquisas acadêmicas.
A criação da nova rubrica orçamentária que passou a ser utilizada para o pagamento das bolsas questionadas, independentemente da origem dos recursos, também não tem o condão de convalidar atos que contrariam o disposto no art. 37, caput, incisos I, II e IX, notadamente por estarem em total descompasso com princípios que norteiam toda a administração pública, tais como os da isonomia, da moralidade, da legalidade e da impessoalidade.
Não há nos autos indicativo de que, ao atender o requerimento da UFPR para criação de tal rubrica, os agentes do Ministério da Educação e da Secretaria do Tesouro Nacional tenham se manifestado sobre a legalidade da sistemática definida pela instituição de ensino para escolha dos beneficiários e pagamento da então chamada "Bolsa Pesquisa Técnico-Sênior".
54.	Cabe lembrar que o exercício da atividade de Conselheiro é uma função voluntária, sem o recebimento de remuneração, e que o Coplad é composto por alunos, servidores técnico-administrativos, professores e representantes da comunidade, muitos talvez sem conhecimento jurídico e/ou de fundamentos da Administração Pública.
55.	Ou seja, a aprovação das resoluções pode se ter dado não com o animus de afrontar a legislação e os princípios administrativos, mas por ausência de orientação sobre o tema. Por esta razão, de modo preventivo-pedagógico, seria pertinente recomendar à Universidade que submeta previamente à sua Procuradoria Federal Especializada/PGF/AGU os projetos de normativos internos mais relevantes, de modo a subsidiar a tomada de decisão e evitar a ocorrência de impropriedades como a ora examinadas.
56.	Contudo, tal medida já está contida no Acórdão 14189/2019-TCU-Primeira Câmara, relator Walton Alencar Rodrigues, relativo à prestação de contas de 2017 da UFPR. Assim, para reforçar tal recomendação crê-se como suficiente o encaminhamento deste pronunciamento ou do relatório que fundamentar a deliberação a ser expedida.
57.	Diante do exposto, a conclusão a que se chega é que as circunstâncias do caso concreto indicam que as razões de justificativas apresentadas pelos conselheiros devem ser acatadas, afastando qualquer sanção, mormente que o Tribunal já deliberou pela inexistência de débitos relativamente ao pagamento das bolsas.
X
58.	Por fim, é preciso tratar dos demais itens do Acórdão 3586/2018-TCU-Primeira Câmara (peça 117) , em especial o 9.4 e o 9.5.2.
59.	No item 9.4, foi autorizado à UFPR que realizasse o pagamento dos valores devidos aos ex-servidores relativos ao período de 1/4/2017 a 25/4/2017, dando conhecimento dos valores e da documentação pertinente à então Secex/PR. 
60.	A Universidade foi cientificada conforme ofício de peça 123 e apresentou sua resposta às peças 129, 799 e 811. No documento de peça 129 a UFPR informou que os pagamentos teriam sido providenciados, apresentando documentação probatória às peças 130-131. Conforme peça 131, o valor total foi de R$ 130 mil, com valores em torno de R$ 950,00 para cada servidor.
61.	Na peça 799 consta que o "programa foi cancelado pela Resolução 17/17-COPLAD e os servidores foram desligados". Na peça 811, consta que tais pagamentos teriam sido realizados no processo SEI 23075.Processo 025565/2018-69.
62.	Em observância ao princípio da eficiência e do disposto no art. 14 do Decreto-Lei 200/1967 (custo/benefício do controle) , bem como considerando a baixa materialidade envolvida, tem-se como despiciendo examinar de forma aprofundada a correição do cálculo de tais pagamentos.
63.	Relativamente ao item 9.5.2 do Acórdão, houve determinação à então Secex-PR para que verificasse a existência de outros programas no âmbito do UFPR que eventualmente estivessem dando ensejo a pagamentos indevidos, representando ao Tribunal.
64.	Dada à relevância do tema, se avalia que é adequado que tal verificação abranja todas as Universidades Federais, e não somente a UFPR, especialmente considerando o novo modelo organizacional do Tribunal.
65.	Por este motivo, caberá proposta de determinação à esta SecexEducação para que autue processo de tipo representação com a finalidade de verificar a existência de programas que envolvam o pagamento de bolsas/gratificações a servidores com caráter remuneratório e sem amparo legal, por meio de Resoluções ou outras normas internas das Universidades. 
66.	Tal situação ocorreu na UFPR e ao menos também na Universidade Federal de Campina Grande (UFCG) , conforme Acórdão 1942/2011-TCU-Segunda Câmara, relator Augusto Nardes.
67.	Considerando a Missão do Tribunal de aprimorar a Administração Pública em benefício da sociedade por meio do controle externo, crê-se como relevante que tal ação seja realizada, atacando-se de forma preventiva as eventuais impropriedades existentes.
68.	Por fim, a exemplo de prática que vem sendo adotada (Acórdão 14189/2019-TCU-Primeira Câmara, relator Walton Alencar Rodrigues, 7441/2019-TCU-2ª Câmara e 4806/2019-TCU-2ª Câmara, relatora Ana Arraes) e como o assunto ora tratado é de aplicabilidade e interesse das demais Universidades, considera-se adequado que o Tribunal encaminhe cópia do Acórdão à Secretaria de Educação Superior do Ministério da Educação (SESu/MEC) e à Associação Nacional dos Dirigentes das Instituições Federais de Ensino (Andifes) , para que, no âmbito de suas atribuições e finalidades, divulguem a deliberação que vier a ser adotada.
XI
69.	Em conclusão, de forma resumida, tem-se que:
69.1.	apesar da irregularidade do pagamento das bolsas, as circunstâncias do caso concreto indicam que as razões de justificativas apresentadas pelos conselheiros que aprovaram as Resoluções devem ser acatadas, afastando qualquer sanção (itens 37-57) ;
69.2.	ainda que não sejam acatadas as razões de justificativas, não se pode imputar responsabilidade aos conselheiros suplentes que não tiveram direito a voto nas sessões deliberativas, mesmo que estivessem presentes no momento da votação (itens 27-36) ;
69.3.	para as sessões realizadas antes de 17/4/2008 deve ser aplicada a prescrição da pretensão punitiva (itens 16-2) ;
69.4.	de modo a evitar novas ocorrências como as tratadas neste processo, a SecexEducação deve realizar ação de controle preventiva sobre todas as Universidades Federais (itens 63-37) ; 
69.5.	para divulgar a deliberação que vier a ser adotada, contribuindo para a prevenção de novas ocorrências, é preciso encaminhar o Acórdão ao Ministério da Educação e à Andifes, instituições que também tem a finalidade de desenvolver e fortalecer a rede de instituições públicas federais de educação superior (item 68) .
XII
70.	Diante do exposto, submetem-se os autos à consideração do Exmo. Sr. ministro-relator propondo:
a)	conhecer da presente representação, satisfeitos os requisitos de admissibilidade previstos nos arts. 235 e 237, inciso VI, do Regimento Interno deste Tribunal e no art. 103, § 1º, da Resolução - TCU 259/2014, para, no mérito, considerá-la procedente;
b)	acatar as razões de justificativa apresentadas pelos responsáveis ouvidos em audiência; 
c)	considerar revéis, para todos os efeitos, Aline Ferrari Fabri, Ana Beatriz Zimmermann, Andrea do Rocio Caldas, Bohdan Metchko Filho, Daniel Farias, Diego Luiz Dorgam Aguilera, José Altair Monteiro Sampaio, José Carlos de Assis, Jose Marcelo Rocha Aranha, Kédma Ojeda Moreira, Luiz Fernando Mendes, Maria Consuelo Andrade Marques, Salem Ibrahim e Sandonaid Andrei Geisler, dando-se prosseguimento ao processo, com fundamento no art. 12, § 3º, da Lei 8.443/1992;
d)	determinar à Secretaria de Controle Externo da Educação que autue processo de tipo Representação com a finalidade de verificar a existência de programas que envolvam o pagamento de bolsas/gratificações a servidores com caráter remuneratório e sem amparo legal, por meio de Resoluções ou outras normas internas das Universidades;
e)	dar ciência do acórdão que vier a ser proferido à Universidade Federal do Paraná, à Secretaria de Educação Superior do Ministério da Educação (SESu/MEC) e à Associação Nacional dos Dirigentes das Instituições Federais de Ensino (Andifes) , destacando que o relatório e o voto que fundamentam a deliberação podem ser acessados por meio do endereço eletrônico www.tcu.gov.br/acordaos;
f)	arquivar o presente processo, com fundamento no art. 169, inciso III, do Regimento Interno do Tribunal.
Com as devidas vênias e nos termos da delegação de competência dada pela Portaria-SecexEducação 3/2019, manifesto-me em desacordo parcial com o exame técnico e total com a proposta de encaminhamento constante da peça precedente, pelas razões que seguem.
2.	Apesar da discordância, cabe consignar que instrução foi elaborada de forma adequada, bem fundamentada juridicamente e com relação ao que consta no processo, bastante complexo, com mais de 800 peças e envolvendo mais de 150 responsáveis. 
II
3.	Em apertada síntese, esses autos tratam de Representação da então Secex-PR a respeito de possíveis irregularidades ocorridas na Universidade Federal do Paraná (UFPR) , decorrente do pagamento de recursos financeiros a servidores inativos da instituição a título de bolsas do "Programa Disseminação de Conhecimento Técnico-Sênior", anteriormente denominado "Programa de Bolsa Pesquisa Técnico-Sênior".
4.	Conforme o Acórdão 3586/2018-TCU-Primeira Câmara (peça 117) , a representação foi conhecida, sendo determinado à UFPR que suspendesse de forma definitiva o pagamento das bolsas.
5.	Ainda, determinou-se à Secex-PR que identificasse e promovesse a audiência dos membros do Conselho de Administração da Universidade (Coplad) que, a partir do exercício de 2005, aprovaram as resoluções que instituíram o Programa, ou autorizaram a sua continuidade, para que apresentassem razões de justificativas concernentes à instituição indevida de modalidade de contratação de pessoal.
6.	Na sequência, após a realização de notificações e diligências, a Secex-PR elaborou a instrução de peça 135, com considerações e indicação de 157 conselheiros, com as respectivas datas de participação na Sessões, que deveriam ser ouvidos em audiência.
7.	A partir de então, as comunicações foram expedidas e o processo, em razão da reestruturação do Tribunal, foi redistribuído a esta SecexEducação. Tendo sido concluída a fase de comunicações, conforme despacho de peça 821, os autos puderam ser analisados.
III
8.	Inicialmente, é preciso consignar que não há dúvidas de que a concessão das bolsas foi realizada de forma irregular, como consta no Voto do ministro-relator Walton Alencar Rodrigues (peça 118) :
Diante desses elementos, não resta dúvida acerca da ilegalidade dos pagamentos aqui tratados, razão pela qual, no mérito, torno efetiva a determinação cautelar que suspendeu os pagamentos dos servidores inativos, no âmbito do programa "Disseminação de Conhecimento Técnico-Sênior" da UFPR, e determino à instituição que se abstenha de criar programas similares, destinados ao pagamento de ex-servidores da entidade.
9.	Todavia, ainda que as bolsas tenham sido criadas e autorizadas de forma irregular, considerou-se que os valores pagos aos servidores não deveriam ser devolvidos ao Erário, conforme instrução da Secex-PR de peça 113:
15. A Secex/PR em nova análise promovida por meio das peças 62 a 64 concluiu pela necessidade de manutenção da medida cautelar, até a decisão de mérito da questão; pela caracterização da boa-fé dos servidores técnicos aposentados beneficiários dos pagamentos das bolsas, entendendo que não seria cabível a devolução dos valores pagos; e pela necessidade de ouvir em audiência os gestores responsáveis pela expedição das resoluções administrativas e pela utilização ilegal dos recursos orçamentários, com vistas a avaliar a possibilidade de aplicação de multa (peça 62, p. 9) .
10.	Nesse contexto, portanto, o Acórdão 3586/2018-TCU-Primeira Câmara (peça 117) determinou a audiência dos conselheiros, mas não a citação dos servidores beneficiados com as bolsas.
IV
11.	Para melhor compreensão dos autos, foi elaborado anexo a este pronunciamento nos quais constam informações pertinentes à situação de cada um dos 157 responsáveis chamados em audiência, com as datas das sessões do Conselho que teriam participado, conforme consta na instrução de peça 135, elaborada pela Secex-PR.
12.	Quanto aos 157 conselheiros, não foi expedida comunicação a sr. Luiz Alberto Machado (peça 135, p. 14) porque já era falecido, conforme Informação de peça 139. Para todos os demais teria sido enviada comunicação válida, a par do despacho de peça 821, emitido pela Secretaria de Gestão de Processos (Seproc) .
13.	Atualmente também consta nas bases de dados que o TCU dispõe registro de falecimento do sr.  Claudio Antonio Tonegutti e da sra. Maria Emilia Daudt Von Der Heyde.
V
14.	Como se verá adiante (itens 37-57) , a tese desta Unidade Técnica será no sentido de, em divergência à proposta da instrução precedente, acatar as justificativas apresentadas pelos conselheiros chamados em audiência, de modo que nenhuma sanção lhes seja aplicada.
15.	Entretanto, caso tal tese não venha a ser acatada, é necessário observar outros aspectos que também influenciam na decisão que vier a ser adotada pelo Tribunal, como segue.
VI
16.	O primeiro aspecto relevante que precisa ser analisado é quanto à prescrição da pretensão punitiva.
17.	Conforme o Acórdão 1441/2016-TCU-Plenário, relator Benjamin Zymler, o prazo prescricional quanto a irregularidades que podem ensejar a aplicação de sanções pelo Tribunal é de 10 anos. Esse prazo pode ser interrompido quando do ato que ordenar a citação, a audiência ou oitiva da parte, como dispõe o item 9.1.3 da deliberação.
18.	Embora a instrução de peça precedente tenha considerado como ato interruptivo o despacho do Secretário da Secex-PR (peça 137, em 10/8/2018) , deve ser considerado como válido para estes efeitos o Acórdão 3586/2018-TCU-Primeira Câmara (peça 117, sessão de 17/4/2018) que determinou a audiência dos conselheiros.  
19.	Desta forma, os atos praticados antes de 17/4/2008 são atingidos pela prescrição da pretensão punitiva. Conforme a peça 135, p. 3, três sessões do Conselho da UFPR foram realizadas antes desta data, quais sejam: 20/4/2006, 19/4/2007 e 11/7/2007.
20.	Por outro lado, caso se considere, como proposto na instrução precedente, que o ato interruptivo deve ser o despacho do Secretário da Secex-PR (peça 137, em 10/8/2018) , a prescrição também deve atingir a sessão do Conselho de 25/6/2008.
21.	Assim, no anexo a este pronunciamento estão listados os responsáveis e as sessões do Conselho que estariam atingidas pela prescrição, considerando as duas datas possíveis (17/4/2008 ou 10/8/2008) .
22.	De qualquer modo, não seria possível aplicar qualquer sanção a boa quantidade de conselheiros, tendo em vista a prescrição da pretensão punitiva. 
VII
23.	Outra questão que merece ser abordada trata da possibilidade (ou não) de que parte dos Conselheiros possa ser defendida por Procurador Federal vinculado à Advocacia-Geral da União, membro da Procuradoria Federal junto à UFPR, a exemplo da resposta de peça 752.
24.	Para o auditor-instrutor, "a defesa feita por Procurador Federal aos conselheiros da Coplad neste processo não se circunscreve a processo prioritário, bem como não se comprovou o seguimento dos princípios do art. 37 da CF/88", e, por isso, se entendeu como "imprópria a defesa praticada a conselheiros da Coplad".
25.	Discorda-se desse entendimento, posto que: a) irrelevante para exame dos autos, considerando que o Tribunal sempre deve pautar sua ação em busca da verdade material; b) "em juízo preliminar, a Advocacia-Geral da União entendeu pela possibilidade de representação" dos Conselheiros (peça 752, p. 4) ; e c) desde o início dos autos "a Procuradoria da UFPR assumiu a representação de todos os responsáveis, apresentando razões de justificativas uniformes" (Voto de peça 118, p. 2) .
26.	Nessa mesma compreensão, assim se pronunciou o Ministério Público junto ao TCU no âmbito do TC Processo 015.947/2009-6, o que contou com a aquiescência do ministro Vital do Rêgo (peças 201 e 203 do referido processo) :
A defesa [pela AGU] de membros e servidores dos Poderes Públicos, quanto a atos praticados no exercício de suas atribuições constitucionais, legais ou regulamentares, no interesse público, especialmente da União, suas respectivas autarquias e fundações, junto ao Tribunal de Contas da União - TCU está prevista no art. 1º do Decreto 7.153, de 9 de abril de 2010.
 (...) 
Portanto, é cabível a defesa de servidor público junto ao TCU quando este for acionado por ato ou fato praticado no exercício de suas funções, desde que tal ato não configure, prima facie, manifesta violação ao ordenamento jurídico. Assim sendo, merece ser considerada legítima a representação processual pela AGU da referida responsável.
VIII
27.	Por fim, outro aspecto relevante que precisa ser examinado é quanto à responsabilização de conselheiros suplentes. 
28.	Muitos dos conselheiros chamados em audiência alegaram que eram apenas suplentes dos titulares, e que por esta razão, apesar de presentes no momento (lista de presença na peça 128) , não teriam votado nas sessões que aprovaram as Resoluções irregulares.
29.	Para o auditor-instrutor "o mero fato se ser conselheiro suplente não pode afastar a responsabilidade do agente, já que a Coplad atuava em conjunto e tanto titulares como suplentes tinham conhecimento das resoluções que eram aprovadas" (peça 823, itens 28-30) .
30.	Diverge-se de tal entendimento. Ninguém, suplente ou titular, que não tenha participado da sessão e votado favoravelmente à aprovação das Resoluções pode ser responsabilizado. 
31.	Ora, se o fato irregular, descrito nas audiências como "instituição/manutenção indevida da modalidade de contratação de pessoal (...) as quais foram aprovadas em Sessões do Coplad" teve como causa a aprovação dos normativos, apenas aqueles que votaram a favor das Resoluções é que podem ser responsabilizados. Quem não votou, ou votou contra, não pode, por justiça e legalidade, ser apenado. 
32.	Sobre a questão, conforme a Procuradoria Federal junto à UFPR (peça 752, p. 19-21) , há 26 conselheiros que deveriam ter responsabilidade excluída em relação aos períodos indicados, "eis que os Conselheiros Titulares estavam presentes na votação". Assim, conforme a PF-UFPR/AGU, "sem direito à voto, por evidente, resta demonstrado que tais conselheiros não participaram dos atos tidos como ilegais".
33.	Além das defesas apresentadas pela Procuradoria Federal, alguns conselheiros apresentaram considerações de mesmo teor: Carlos Eduardo Pianovski Ruzyk (sessão de 25/6/2008, Lista de Presença na peça 128, p. 5) ; Sidon Keinert Junior (sessões de 20/4/2006, 19/4/2007 e 11/7/2009, Listas de presença na peça 128, p. 2-4) ; Wiliam Alves Barbosa (sessões de 20/4/2006-titular, 19/4/2007-suplente e 11/7/2007-suplente, Listas de presença na peça 128, p. 2-4) ; Bruno Henrique Boaron, sessão de 27/5/2009, suplente com a presença do titular; Cleverson Ribas Carneiro, sessões de 25/6/2008 (nesta com a presença do titular) e 27/5/2009.   
34.	Diante desse conjunto de informações, no anexo deste pronunciamento foi elaborado quadro-resumo tratando da situação dos conselheiros que seriam suplentes.
35.	Conforme o anexo, há diferentes situações:
35.1.	em alguns dos casos, a defesa se refere a todas as sessões para as quais o conselheiro suplente teria sido chamado em audiência. Por exemplo, o sr. Erick Hernan Boschilha Lastra teria, conforme a instrução de peça 135, participado apenas de uma sessão (27/5/2009) . E conforme a PF-UFPR/AGU (peça 752, p. 20) , no dia da sessão o Conselheiro titular (Diogo Ormianin) estava presente, o que se confirma na Ata de peça 18, p. 7, e na Lista de presença de peça 128, p. 6;  
35.2.	em outras situações, além da questão da suplência, existe a prescrição da pretensão punitiva. Por exemplo, a sra. Maria Consuelo Andrade Marques teria participado da sessão de 19/4/2007, atingida pela prescrição conforme itens 16-22 deste pronunciamento. Além disso, o seu Conselheiro titular (Luis Augusto Koenig Veiga) esteve presente na sessão, conforme defesa da AGU (peça 752, p. 19) , Ata (peça 18, p. 1) e Lista de presença de peça 128, p. 3.
35.3.	por fim, existem casos, para o mesmo conselheiro em que algumas sessões estão prescritas, outras ocorreram a situação de suplente/titular e outras que não há nenhuma dessas possibilidades. Por exemplo, a sra. Norma da Luz Ferrarini foi chamada em audiência por seis sessões (peça 135, p. 17) : duas podem estar prescritas; em uma (27/6/2012) teria sido suplente (peça 128, p. 9) ; e em três outras sessões inexiste outra questão.
36.	Assim, a depender dos entendimentos que venham a ser adotados pelo ministro-relator e pelo colegiado do TCU, a situação de cada conselheiro deve ser avaliada de forma individual, inclusive quanto à dosimetria de eventual sanção que venha a ser aplicada - embora, registra-se, a proposta deste pronunciamento será pelo afastamento de qualquer penalidade. 
IX
37.	Quanto à questão fulcral tratada neste processo, relacionada com a aprovação das resoluções que fundamentaram o pagamento das bolsas aos servidores, considera-se que existem elementos fáticos que levam a acatar as razões de justificativas apresentadas.
38.	A presente situação já havia sido objeto de exame pelo Tribunal no processo TC Processo 010.422/2004-6, Auditoria realizada pela Secretaria de Fiscalização de Pessoal (Sefip) na área de pessoal da UFPR.
39.	Seu julgamento de mérito deu-se pelo Acórdão 1922/2005-TCU-Primeira Câmara, relator Guilherme Palmeira, reformado, em razão de Pedido de Reexame apresentado pela UFPR, pelo Acórdão 1762/2008-TCU-Primeira Câmara, relator Valmir Campelo.
40.	Na primeira deliberação, quanto às bolsas, assim constou (grifos inseridos) :
9.5.2. faça cessar todo e qualquer pagamento referente a Plantões Médicos, Bolsas do Programa Professor/Técnico Sênior, Funções Comissionadas e Cargos de Direção à conta das rubricas 00066 e 00526 (Grat. p/Encargo Curso/Concurso) , no prazo máximo de 15 (quinze) dias, contados da ciência da decisão deste Tribunal; (Nova redação dada pelo AC-1762-18/08-1.) 
41.	Com a nova redação, esse item ganhou a seguinte redação (grifos inseridos) :
9.5.2. adote providências para a aprovação e utilização de rubrica destinada ao registro dos pagamentos de plantões médicos, admitindo-se, em caráter excepcional, que as despesas a esse título continuem sendo processadas à conta de "gratificação por encargo de curso/concurso", pelo período de 180 (cento e oitenta) dias, devendo a UFPR fazer cessar, no prazo de 15 (quinze) dias, o uso dessa mesma rubrica (gratificação por encargo de curso/concurso) para registro das despesas de bolsas do programa professor sênior e técnico sênior, bem como de funções gratificadas e cargos de direção;
42.	Quando da análise do recurso apresentado pela UFPR, o assunto foi controverso. Na instrução de peça 24, p. 23, do TC Processo 010.422/2004-6, o auditor-instrutor fez a seguinte proposta (grifos inseridos) :
b) altere a redação do item 9.5.2 do Acórdão 1922/2005-TCU-Primeira Câmara para os seguintes termos: "9.5.2. adote providências para aprovação e utilização de rubrica própria para registro dos pagamentos das despesas referentes "Plantões Médicos", "Bolsas do Programa Professor/Técnico Sênior" e "Funções Comissionadas e Cargos de Direção", sendo que tais pagamentos, até a referida inclusão, podem continuar, em caráter excepcional, a ser feitos na rubrica que vem sendo utilizada (Grat. p/Encargo Curso/Concurso) "
43.	Discordando da proposta do auditor, o então Secretário de Recursos do Tribunal assim consignou (peça 24, p. 24, do TC Processo 010.422/2004-6) , grifos inseridos:
8.Verifica-se, às fls. 38/39 do v.p., que o responsável foi chamado aos autos em função do "pagamento de ..., com recursos destinados a...". Portanto, em momento algum foi ouvido sobre a ilegalidade do "pagamento de ...", mas apenas porque esses pagamentos foram feitos "com recursos destinados a ...".
Com a finalidade de resguardar os princípios do devido processo legal, do contraditório e da ampla defesa, explicitados nos incisos LIV e LV do art. 50 da Constituição Federal, não se pode olvidar da forma como foi realizada a audiência ao responsável. O texto elaborado pela Unidade Técnica, o qual é coerente com os termos da proposta de encaminhamento formulada às fls. 33/34 do Relatório de Auditoria (v.p.) , concentrou-se no mero meio utilizado pelo gestor para incorrer na ilegalidade, mas não na ilegalidade em si, o que trouxe como consequência a condenação do responsável com fundamento em algo acerca do qual o mesmo não foi ouvido em audiência.
44.	Assim, para a SERUR, o Acórdão 1922/2005-TCU-Primeira Câmara deveria ser anulado, o que teve a concordância do Ministério Público junto ao TCU (peça 24, p. 28, do TC Processo 010.422/2004-6) . 
45.	Todavia, tal proposta não foi acatada pelo colegiado do Tribunal, resultando na nova redação dada pelo Acórdão 1762/2008-TCU-Primeira Câmara.
46.	Posteriormente, em 13/9/2009, ainda sobre esse tema, nova instrução da Sefip registrou (peça 6, p. 32, do TC Processo 010.422/2004-6) , grifos inseridos:
Quanto ao pagamento de bolsistas
O pagamento de bolsista técnico sênior, segundo a UFPR, não vem sendo realizado na rubrica "gratificação por encargo/concurso" desde outubro de 2005. Foi instituído o Subprograma de Bolsa Pesquisa Técnico- Sênior (PROTEC)  por meio da resolução 08/06, de 20 de abril de 2006, do Conselho de Administração da UFPR (fls. 240/249) .
A referida resolução não cita de onde viriam os recursos para pagamento das bolsas e nem em que rubricas seriam pagas a bolsas. Logo, faz-se necessário o envio de relação nominal dos bolsistas inscritos no referido subprograma, com n° de CPF e período cursado, para que se verifique como foi realizado este pagamento.
47.	Assim, foi realizada diligência nos termos propostos.
48.	A Universidade apresentou a lista de peça 7, p. 16-25, no TC Processo 010.422/2004-6. Na análise sobre a documentação apresentada, assim foi consignado por auditor da Sefip, grifos inseridos (peça 7, p. 30, TC Processo 010.422/2004-6, datada de 16/6/2009) :
a)	Quanto ao pagamento de bolsistas
A resolução 08/06-COPLAD, de 20 de abril de 2006, do Conselho de Planejamento e Administração da UFPR (fis. 240/242) não cita de onde viriam os recursos para pagamento das bolsas e nem em que rubricas elas seriam pagas. Logo, foi solicitado o envio de relação nominal dos bolsistas inscritos no referido subprograma, com n° de CPF e período cursado, com a finalidade de se verificar a forma com que foi realizado este pagamento.
Mediante o envio da supracitada relação, realizou-se pesquisa no SIAFI (fis.327/328) e comprovou-se que o pagamento dos bolsistas vem sendo realizado com recursos orçamentários do Programa de Trabalho resumido (PTres) n° 2319 e sendo pago na rubrica 33902001, fato que caracteriza o pagamento regular por parte daquela Universidade.
49.	Com a anuência do escalão dirigente da Sefip à proposta, foi autorizado o arquivamento do processo TC Processo 010.422/2004-6 pelo Acórdão 3617/2009-TCU-Segunda Câmara.   
50.	Veja-se que a citada Resolução 08/06-COPLAD, analisada na instrução da Sefip com a conclusão de que estaria caracterizado o "pagamento regular por parte daquela Universidade" é justamente a primeira de todas as doze Resoluções que vem, desde o ano de 2006, regulando o pagamento das bolsas, como se observa no trecho abaixo, constante da primeira instrução deste processo (peça 34, p. 16) :
15. O referido programa foi instituído em 2006, mediante a Resolução 08/06 do Conselho de Planejamento e Administração da UFPR - Coplad, sendo anualmente renovado, conforme atestam as atas das sessões do conselho (peça 18) .
51.	Ainda sobre o assunto, na instrução de peça 113, p. 10, consta alegação de gestores da Universidade nos seguintes termos (grifos inseridos) :
26. Alegam que o programa existe na UFPR desde o ano de 1995 (Resolução 40/95) e que o pagamento de bolsas ocorria inicialmente por meio de rubricas vinculadas ao pagamento de pessoal. Porém, com o intuito de que não fosse configurado indevidamente nenhum vínculo laboral com universidade e considerando decisão do TCU no processo TC Processo 010.422/2004-6, teria sido solicitado pela Progepe ao MEC a criação de rubrica específica para o pagamento das bolsas vinculadas ao programa, que na época era regido pela Resolução 06/08-Coplad (anexo 6 da peça 46) .
27. Registram que a UFPR solicitou expressamente a criação da rubrica à Secretaria do Tesouro Nacional e que a efetivação da criação da rubrica 339020.02 destinava-se ao pagamento de bolsas do aludido programa, regulamentado à época pela Resolução 06/08-Coplad, conforme mensagens internas do Siafi apensadas à peça 46, anexo 3 (peça 46, p. 23-26) .
28. Acrescentam que a descrição da natureza de despesa 3390.20.02 que consta no Siafi faz referência expressa ao atendimento da "Resolução n. 08/06-COPLAD, editada pelo Conselho de Planejamento e Administração da Universidade Federal do Paraná" (peça 46, p. 26) .
29. Por fim aduzem que este TCU, ao analisar o processo TC Processo 010.422/2004-6, nos termos dos Acórdão 1922/2005-TCU-Primeira Câmara, de relatoria do Ministro Guilherme Palmeira, e 1762/2008-1ª Câmara, de relatoria do Ministro Valmir Campelo, no tocante ao pagamento das bolsas aos técnicos administrativos inativos, apontou somente impropriedade quanto à utilização de rubrica vinculada às demais despesas de pessoal e determinou que a UFPR adotasse providências com o fito de aprovar e utilizar rubrica própria para o registro e pagamento das despesas referente às bolsas do programa professor/técnico sênior, não questionando em nenhum momento a existência do programa.
52.	Todo esse contexto (análises realizadas no TC Processo 010.422/2004-6; redação dada ao item 9.5.2 do Acórdão 1922/2005-TCU-Primeira Câmara; justificativas apresentadas pelos gestores) permite concluir que a questão não foi suficientemente esclarecida e que, portanto, havendo dúvidas razoáveis, a imputação de sanções aos conselheiros é medida demasiadamente severa.
53.	Voto do ministro-relator (peça 118, p. 4) parece ir na mesma linha (grifos inseridos) :
Dissentindo da unidade técnica, entendo assistir razão aos responsáveis, ao afirmarem que o Acórdão 1922/2005-TCU-Primeira Câmara, reformado pelo Acórdão 762/2008-TCU-Primeira Câmara, não deixou patente o entendimento desta Corte de Contas de que os pagamentos das bolsas do programa técnico sênior deveriam ser cessados de forma definitiva, independentemente da rubrica utilizada, ante a absoluta ilegalidade desses pagamentos, pelos fundamentos aqui defendidos.
O acolhimento dessa alegação, entretanto, não afasta a gravidade da conduta adotada pelos responsáveis, que, ante a decisão deste Tribunal de que não era possível a utilização da rubrica "Gratificação p/Encargo de Curso/Concurso" no pagamento das bolsas Sênior de Professor e de Técnicos Administrativos, editaram resoluções, instituindo a bolsa de pesquisa ora analisada, com o intuito de dar ares de legalidade a benefício destinado ao pagamento de serviços técnicos que não guardam correlação com a realização de pesquisas acadêmicas.
A criação da nova rubrica orçamentária que passou a ser utilizada para o pagamento das bolsas questionadas, independentemente da origem dos recursos, também não tem o condão de convalidar atos que contrariam o disposto no art. 37, caput, incisos I, II e IX, notadamente por estarem em total descompasso com princípios que norteiam toda a administração pública, tais como os da isonomia, da moralidade, da legalidade e da impessoalidade.
Não há nos autos indicativo de que, ao atender o requerimento da UFPR para criação de tal rubrica, os agentes do Ministério da Educação e da Secretaria do Tesouro Nacional tenham se manifestado sobre a legalidade da sistemática definida pela instituição de ensino para escolha dos beneficiários e pagamento da então chamada "Bolsa Pesquisa Técnico-Sênior".
54.	Cabe lembrar que o exercício da atividade de Conselheiro é uma função voluntária, sem o recebimento de remuneração, e que o Coplad é composto por alunos, servidores técnico-administrativos, professores e representantes da comunidade, muitos talvez sem conhecimento jurídico e/ou de fundamentos da Administração Pública.
55.	Ou seja, a aprovação das resoluções pode se ter dado não com o animus de afrontar a legislação e os princípios administrativos, mas por ausência de orientação sobre o tema. Por esta razão, de modo preventivo-pedagógico, seria pertinente recomendar à Universidade que submeta previamente à sua Procuradoria Federal Especializada/PGF/AGU os projetos de normativos internos mais relevantes, de modo a subsidiar a tomada de decisão e evitar a ocorrência de impropriedades como a ora examinadas.
56.	Contudo, tal medida já está contida no Acórdão 14189/2019-TCU-Primeira Câmara, relator Walton Alencar Rodrigues, relativo à prestação de contas de 2017 da UFPR. Assim, para reforçar tal recomendação crê-se como suficiente o encaminhamento deste pronunciamento ou do relatório que fundamentar a deliberação a ser expedida.
57.	Diante do exposto, a conclusão a que se chega é que as circunstâncias do caso concreto indicam que as razões de justificativas apresentadas pelos conselheiros devem ser acatadas, afastando qualquer sanção, mormente que o Tribunal já deliberou pela inexistência de débitos relativamente ao pagamento das bolsas.
X
58.	Por fim, é preciso tratar dos demais itens do Acórdão 3586/2018-TCU-Primeira Câmara (peça 117) , em especial o 9.4 e o 9.5.2.
59.	No item 9.4, foi autorizado à UFPR que realizasse o pagamento dos valores devidos aos ex-servidores relativos ao período de 1/4/2017 a 25/4/2017, dando conhecimento dos valores e da documentação pertinente à então Secex/PR. 
60.	A Universidade foi cientificada conforme ofício de peça 123 e apresentou sua resposta às peças 129, 799 e 811. No documento de peça 129 a UFPR informou que os pagamentos teriam sido providenciados, apresentando documentação probatória às peças 130-131. Conforme peça 131, o valor total foi de R$ 130 mil, com valores em torno de R$ 950,00 para cada servidor.
61.	Na peça 799 consta que o "programa foi cancelado pela Resolução 17/17-COPLAD e os servidores foram desligados". Na peça 811, consta que tais pagamentos teriam sido realizados no processo SEI 23075.Processo 025565/2018-69.
62.	Em observância ao princípio da eficiência e do disposto no art. 14 do Decreto-Lei 200/1967 (custo/benefício do controle) , bem como considerando a baixa materialidade envolvida, tem-se como despiciendo examinar de forma aprofundada a correição do cálculo de tais pagamentos.
63.	Relativamente ao item 9.5.2 do Acórdão, houve determinação à então Secex-PR para que verificasse a existência de outros programas no âmbito do UFPR que eventualmente estivessem dando ensejo a pagamentos indevidos, representando ao Tribunal.
64.	Dada à relevância do tema, se avalia que é adequado que tal verificação abranja todas as Universidades Federais, e não somente a UFPR, especialmente considerando o novo modelo organizacional do Tribunal.
65.	Por este motivo, caberá proposta de determinação à esta SecexEducação para que autue processo de tipo representação com a finalidade de verificar a existência de programas que envolvam o pagamento de bolsas/gratificações a servidores com caráter remuneratório e sem amparo legal, por meio de Resoluções ou outras normas internas das Universidades. 
66.	Tal situação ocorreu na UFPR e ao menos também na Universidade Federal de Campina Grande (UFCG) , conforme Acórdão 1942/2011-TCU-Segunda Câmara, relator Augusto Nardes.
67.	Considerando a Missão do Tribunal de aprimorar a Administração Pública em benefício da sociedade por meio do controle externo, crê-se como relevante que tal ação seja realizada, atacando-se de forma preventiva as eventuais impropriedades existentes.
68.	Por fim, a exemplo de prática que vem sendo adotada (Acórdão 14189/2019-TCU-Primeira Câmara, relator Walton Alencar Rodrigues, 7441/2019-TCU-2ª Câmara e 4806/2019-TCU-2ª Câmara, relatora Ana Arraes) e como o assunto ora tratado é de aplicabilidade e interesse das demais Universidades, considera-se adequado que o Tribunal encaminhe cópia do Acórdão à Secretaria de Educação Superior do Ministério da Educação (SESu/MEC) e à Associação Nacional dos Dirigentes das Instituições Federais de Ensino (Andifes) , para que, no âmbito de suas atribuições e finalidades, divulguem a deliberação que vier a ser adotada.
XI
69.	Em conclusão, de forma resumida, tem-se que:
69.1.	apesar da irregularidade do pagamento das bolsas, as circunstâncias do caso concreto indicam que as razões de justificativas apresentadas pelos conselheiros que aprovaram as Resoluções devem ser acatadas, afastando qualquer sanção (itens 37-57) ;
69.2.	ainda que não sejam acatadas as razões de justificativas, não se pode imputar responsabilidade aos conselheiros suplentes que não tiveram direito a voto nas sessões deliberativas, mesmo que estivessem presentes no momento da votação (itens 27-36) ;
69.3.	para as sessões realizadas antes de 17/4/2008 deve ser aplicada a prescrição da pretensão punitiva (itens 16-2) ;
69.4.	de modo a evitar novas ocorrências como as tratadas neste processo, a SecexEducação deve realizar ação de controle preventiva sobre todas as Universidades Federais (itens 63-37) ; 
69.5.	para divulgar a deliberação que vier a ser adotada, contribuindo para a prevenção de novas ocorrências, é preciso encaminhar o Acórdão ao Ministério da Educação e à Andifes, instituições que também tem a finalidade de desenvolver e fortalecer a rede de instituições públicas federais de educação superior (item 68) .
XII
70.	Diante do exposto, submetem-se os autos à consideração do Exmo. Sr. ministro-relator propondo:
a)	conhecer da presente representação, satisfeitos os requisitos de admissibilidade previstos nos arts. 235 e 237, inciso VI, do Regimento Interno deste Tribunal e no art. 103, § 1º, da Resolução - TCU 259/2014, para, no mérito, considerá-la procedente;
b)	acatar as razões de justificativa apresentadas pelos responsáveis ouvidos em audiência; 
c)	considerar revéis, para todos os efeitos, Aline Ferrari Fabri, Ana Beatriz Zimmermann, Andrea do Rocio Caldas, Bohdan Metchko Filho, Daniel Farias, Diego Luiz Dorgam Aguilera, José Altair Monteiro Sampaio, José Carlos de Assis, Jose Marcelo Rocha Aranha, Kédma Ojeda Moreira, Luiz Fernando Mendes, Maria Consuelo Andrade Marques, Salem Ibrahim e Sandonaid Andrei Geisler, dando-se prosseguimento ao processo, com fundamento no art. 12, § 3º, da Lei 8.443/1992;
d)	determinar à Secretaria de Controle Externo da Educação que autue processo de tipo Representação com a finalidade de verificar a existência de programas que envolvam o pagamento de bolsas/gratificações a servidores com caráter remuneratório e sem amparo legal, por meio de Resoluções ou outras normas internas das Universidades;
e)	dar ciência do acórdão que vier a ser proferido à Universidade Federal do Paraná, à Secretaria de Educação Superior do Ministério da Educação (SESu/MEC) e à Associação Nacional dos Dirigentes das Instituições Federais de Ensino (Andifes) , destacando que o relatório e o voto que fundamentam a deliberação podem ser acessados por meio do endereço eletrônico www.tcu.gov.br/acordaos;
f)	arquivar o presente processo, com fundamento no art. 169, inciso III, do Regimento Interno do Tribunal.

Tiago Alves da Mota (39.226/OAB-PR); Edson Antônio Lenzi Filho (38722/OAB-PR); Renato Alberto Nielsen Kanayama (6255/OAB-PR); e outros.

Não atuou.

REPRESENTAÇÃO. UNIVERSIDADE FEDERAL DO PARANÁ. CONCESSÃO DE BOLSAS DE PESQUISA A EX-SERVIDORES DA INSTITUIÇÃO. DESCUMPRIMENTO DA CONSTITUIÇÃO, DA LEGISLAÇÃO PERTINENTE E DOS PRINCÍPIOS DA IMPESSOALIDADE E DA MORALIDADE ADMINISTRATRIVA. AUDIÊNCIAS. ACOLHIMENTO DAS RAZÕES DE JUSTIFICATIVAS DOS MEMBROS DO CONSELHO DE PLANEJAMENTO E ADMINISTRAÇÃO. REJEIÇÃO DAS DEFESAS DO EX-REITORES. MULTA. CIÊNCIA.

REPRESENTAÇÃO (REPR)

Secretaria de Controle Externo da Educação (SecexEduc).

Trata-se de representação formulada pela Secretaria de Controle Externo no Estado do Paraná (Secex/PR) , noticiando indícios de irregularidade na Universidade Federal do Paraná (UFPR) , decorrentes da utilização de créditos destinados à natureza de despesa 339020 (Auxílios Financeiros a Pesquisadores) no pagamento de servidores inativos da instituição, a título de bolsas do Programa "Disseminação de Conhecimento Técnico-Sênior". 
 A unidade técnica informou que, no período de 2006 a 2017, à conta do referido programa, teriam sido realizadas despesas de aproximadamente R$ 13.850.000,00. 
Na data da representação, os pagamentos estavam sendo realizados com fulcro na Resolução 19/2016, do Conselho de Planejamento e Administração da UFPR (Coplad) , por meio da qual, a exemplo de resoluções editadas nos exercícios anteriores, foram estabelecidos os seguintes objetivos para o programa: 
I- oportunizar condições de desligamento gradativo aos técnico-administrativos, do quadro de pessoal da Instituição, que passam da condição de ativo para aposentado; 
II- minimizar impactos na dinâmica institucional, ocasionados por índices significativos de eventos de aposentadorias, em períodos simultâneos; 
III- contribuir para que as condições de adaptação do novo servidor na Instituição sejam em níveis de maior satisfatoriedade, considerando a possibilidade de troca de conhecimentos e experiências com o técnico sênior que participa do Programa. 
Os documentos acostados aos autos demonstravam que as bolsas de estudo destinavam-se à manutenção, sem amparo legal, do vínculo laboral de servidores inativos com a UFPR, bem assim que, à época, beneficiavam 133 inativos, boa parte deles, há mais de 10 anos. 
Diante desses elementos, em 18/4/2017, em sede de cautelar, determinei a suspensão dos pagamentos dos servidores inativos, no âmbito do programa questionado, até ulterior deliberação deste Tribunal. 
Na sessão de 17/4/2018, este Colegiado, por intermédio do Acórdão 3586/2018, anuiu ao meu entendimento acerca da absoluta ilegalidade dos pagamentos das bolsas objeto destes autos, tornando efetiva a medida acautelatória e determinando à instituição que se abstivesse de criar programas similares.
No que se refere à proposta de multa exclusivamente aos reitores da universidade, considerou-se necessário que fossem chamados aos autos, também, os demais responsáveis pelas resoluções que deram suporte aos pagamentos irregulares.
Por esse motivo, foi determinado à Secex/PR que identificasse e promovesse a audiência dos membros do Coplad que, a partir do exercício de 2005, aprovaram as resoluções que instituíram o "Programa de Bolsa Pesquisa Técnico-Sênior" ou autorizaram a continuidade do referido programa, posteriormente intitulado "Programa de Disseminação de Conhecimento Técnico-Sênior".
A UFPR, por meio do Ofício UFPR 042/19-R (peça 799) , em 11/2/2019, informou que o Programa Disseminação Técnico- Sênior foi cancelado e os ex-servidores foram desligados. 
Resta, portanto, avaliar o resultado das audiências realizadas nos autos e as propostas da Secex/PR e da Secretaria de Controle Externo da Educação (SecexEducação) , unidade técnica que assumiu a responsabilidade pela instrução do feito.
II
Em cumprimento à determinação objeto do Acórdão 3586/2018-TCU-Primeira Câmara, foi realizada a audiência de 157 conselheiros da Coplad.
Por meio da instrução transcrita no Relatório, o auditor da unidade técnica, propôs a responsabilização de todos os titulares e suplentes ouvidos, porquanto conheceriam o teor das resoluções a serem aprovadas, fato que, no entendimento do auditor, permite inferir que teriam consciência da ilicitude dos atos praticados pela comissão, sendo-lhes exigível conduta diversa, em relação ao ato "flagrantemente contrário a dispositivos e princípios constitucionais".
Nos termos da proposta, deveriam deixar de ser apenados apenas os conselheiros arrolados no item 39 da instrução, cujos atos são anteriores ao prazo de dez anos, contados a partir do despacho do Secretário da Unidade Técnica que determinou as respectivas audiências, datado de 10/8/2018, tendo em vista a prescrição da pretensão punitiva, nos termos do subitem 9.1.3 do Acórdão 1441/2016-TCU-Plenário. 
Dissentido da instrução, o titular da 4ª Diretoria Técnica formulou proposta (transcrita no Relatório) no sentido de que sejam acolhidas as justificativas dos conselheiros chamados em audiência, dispensando-se a aplicação das sanções propostas pelo autor da instrução.
Nesse sentido, o Diretor destaca que, em razão da prescrição da pretensão punitiva, não seria possível sancionar boa quantidade de conselheiros.
De igual modo, assevera que não há como responsabilizar os conselheiros titulares ou suplentes pela aprovação das resoluções irregulares nas sessões em que não tenham votado, especialmente pelo fato de terem sido ouvidos em razão dos "pareceres favoráveis à instituição/manutenção do programa".
A título de exemplo, o dirigente destaca que, entre os possíveis apenados, estão 26 conselheiros suplentes que participaram de sessões nas quais não votaram, porquanto os respectivos titulares estavam presentes.
Por esse motivo, entende que a correta dosimetria das penas dos conselheiros do Coplad dependeria da avaliação da participação de cada conselheiro de forma individual.
O diretor da unidade técnica traz à colação o Acórdão 1922/2005, reformado pelo Acórdão 1762/2008-TCU-Primeira Câmara, por meio do qual foi determinado à UFPR que cessasse o uso da rubrica "gratificação por encargo de curso/concurso" para registro das despesas de bolsas do programa professor sênior e técnico sênior. 
Considera, assim, que "a questão não foi suficientemente esclarecida e que, havendo dúvidas razoáveis, a imputação de sanções aos conselheiros é medida demasiadamente severa".
Por fim, o parecer destaca o caráter voluntário da atividade de conselheiro do Coplad, compostos por alunos, servidores técnico-administrativos, professores e representantes da comunidade, entre os quais pessoas sem conhecimento jurídico e/ou de administração pública.
Diante desses elementos, reputo não ser conveniente, por economia processual, que este Tribunal se dedique a analisar as circunstâncias que envolveram a participação de cada conselheiro do Coplad na aprovação das resoluções.
Ademais, entendo que as irregularidades questionadas nestes autos ocorreram nas etapas que sucederam a aprovação das resoluções, porquanto o desvirtuamento da natureza das bolsas se deu na escolha dos ex-servidores que iriam participar do programa e na definição das respectivas atividades.
Sendo assim, acolho a proposição do Diretor, no sentido do acolhimento das razões de justificativas apresentadas, aplicando aos conselheiros revéis o disposto no art. 161 do Regimento Interno do TCU.
III
Retomo a análise das razões de justificativas apresentadas pelos gestores da UFPR.
Conforme mencionei no voto que fundamentou o Acórdão 3586/2018-TCU-Primeira Câmara, de fato, este Tribunal não deixou assente o entendimento de que os pagamentos das bolsas do programa técnico sênior deveriam ser cessados de forma definitiva.
O acolhimento dessa alegação, entretanto, não afasta a gravidade da conduta adotada pelos gestores máximos da UFPR, que permitiram a utilização de recursos públicos na complementação da remuneração de pequena parcela de ex-servidores da instituição, travestida de bolsa de fomento à pesquisa. Conforme definido na Resolução 19/16-Coplad, os beneficiários, sujeitos à carga horária de 30 horas semanais, recebiam o valor mensal de R$ 1.136,00.
A razões de justificativas apresentadas pelos responsáveis corroboram essa conclusão, ao definirem a finalidade precípua do programa, nos seguintes temos:
Como já dito, a finalidade principal do referido Programa era continuar aproveitando o potencial intelectual de servidores aposentados, proporcionando também a continuidade da valorização cultural e social dos mesmos.
A criação da nova rubrica orçamentária que passou a ser utilizada para o pagamento das bolsas questionadas, independentemente da origem dos recursos, também não tem o condão de convalidar atos que contrariam o disposto no art. 37, caput, incisos I, II e IX, notadamente por estarem em total descompasso com princípios que norteiam toda a administração pública, tais como os da isonomia, da moralidade, da legalidade e da impessoalidade.
Não há indicativos de que, ao atender o requerimento da UFPR para criação de tal rubrica, os agentes do Ministério da Educação e da Secretaria do Tesouro Nacional tenham se manifestado sobre a legalidade da sistemática definida pela instituição de ensino para escolha dos beneficiários e pagamento da então chamada "Bolsa Pesquisa Técnico-Sênior". 
Tanto é assim que por ocasião da criação da rubrica 33390.20.02, sua função foi assim descrita: 
REGISTRA OS VALORES DAS DESP., COM AUXILIO FINANC. A PESQUISADOR RELATIVO A0 APOIO AS ATIVIDADES AUXILIARES DE PESQUISA, EM ATENDIMENTO AA RESOLUÇÃO N°08/06-COPLAD, EDITADA PELO CONSELHO DE PLANEJAMENTO E ADMINISTRACAO DA UNIVERSIDADE FEDERAL DO PARANA.
Verifica-se que, além do total descompasso da situação relatada com a Constituição Federal, o regime jurídico dos servidores federais e a legislação trabalhista, a UFPR não observou sequer a atividade de pesquisa prevista na rubrica 33390.20.02.  
Tal situação fica clara diante do fato de que, com o alegado intuito de aproveitar "o potencial intelectual de servidores técnico-administrativos aposentados, cuja competência, produção técnica, científica, acadêmica, artística e administrativa fossem reconhecidas pela comunidade universitária", foram concedidas bolsas a ex-servidores que aparentemente não satisfazem essas condições, tais como assistente administrativo, copeiro, recepcionista, ascensorista, cozinheiro, impressor, garçom, telefonista, jardineiro e outros.
A natureza da irregularidade, notadamente no que tange aos reitores da UFPR, não pode ser atribuída ao mero desconhecimento das normas que regem a administração, nem pode ser afastada em razão da ausência de manifestação contrária expressa deste Tribunal acerca da continuidade do programa. Entre as atribuições do cargo que ocupavam está o poder-dever de zelar pela estrita observância dos princípios constitucionais e normas que regem a administração pública.
Nesse sentido, destaco a competência atribuída aos reitores da UFPR, no Regimento Geral da Universidade, com a redação dada pelo art. 4º da Resolução nº 07/97-COUN, de 4 de julho de 1997, de "vetar fundamentadamente as deliberações, normas ou atos de quaisquer órgãos colegiados da Universidade, tomados pelo pleno ou suas câmaras". Tal competência, sem sombra de dúvida, tem o propósito de não obrigar esses responsáveis a acolherem decisões flagrantemente ilegais ou inconstitucionais. 
Tenho, reiteradas vezes, ao apreciar irregularidades nas universidades federais relacionadas à gestão de pessoal, manifestado meu inconformismo com a maneira deletéria - aos cofres públicos e à moralidade administrativa - com que reitores de universidades federais, ao total arrepio das leis, permitem a concessão ou a manutenção de benesses a servidores, na maioria das vezes beneficiando a si próprios, de forma direta ou indireta.
Sendo assim, anuo à proposta inicial da Secex/PR, no sentido da rejeição parcial das razões de justificativas dos ex-Reitores da UFPR, Carlos Augusto Moreira Junior, Marcia Helena Mendonça e Zaki Akel Sobrinho, aplicando-lhes a multa individual prevista no art. 58, inciso II, da Lei 8.443/1992, no valor de R$ 30.000,00, em razão de terem permitido, em suas gestões, a ocorrência da irregularidade descrita no expediente de audiência, nos seguintes termos:
contratação de pessoal sem amparo legal, caracterizada pela burla ao concurso público (Art. 37, II da Constituição Federal) , e não subsunção do programa à hipótese de contratação por tempo determinado para atender à necessidade temporária de excepcional interesse público, nos termos do inciso IX do art. 37 (prevista na Lei 8.745, de 9 de dezembro de 1993) ; constituindo ainda infringência à legislação trabalhista e previdenciária, já que há manifestos indícios de que o programa contempla pagamentos em contraprestação à prestação de serviços (item I. a.) ;
Nos termos propostos pela Secex/PR, acolho as razões de justificativas dos demais agentes da UFPR, ouvidos em relação à infração das leis de diretrizes orçamentárias de 2006 e 2016 e ao art. 23 do Decreto 93.782/1986, bem como à ausência de indicação nos normativos internos da fonte de recursos destinada ao custeio do "Programa de Disseminação de Conhecimento Técnico Sênior". 
Anuo, também, à proposta de que a unidade técnica realize levantamento com vistas à identificação da existência de programas que envolvam o pagamento de bolsas/gratificações a servidores com caráter remuneratório e sem amparo legal, por meio de Resoluções ou outras normas internas das Universidades, tal como ocorreu na UFPR e, consoante depreende-se do Acórdão 1942/2011-TCU-Segunda Câmara, da Relatoria do E. Ministro Augusto Nardes, na Universidade Federal de Campina Grande (UFCG) .
Por fim, acompanho a proposta de ciência desta deliberação à Secretaria de Educação Superior do Ministério da Educação (SESu/MEC) e à Associação Nacional dos Dirigentes das Instituições Federais de Ensino (Andifes) , para que, no âmbito de suas atribuições, promovam a divulgação da matéria.
Com essas considerações, voto no sentido de que o Tribunal acolha a minuta de acórdão que submeto à deliberação deste Colegiado.
TCU, Sala das Sessões Ministro Luciano Brandão Alves de Souza, em 1º de dezembro de 2020.
.
WALTON ALENCAR RODRIGUES 
Relator